ACORDAO-COMPLETO-2402123

ACÓRDÃO 11131/2020 ATA 35/2020 - SEGUNDA CÂMARA

VISTOS, relatados e discutidos estes autos de Representação acerca de possíveis irregularidades ocorridas em contratações da empresa Cobra Tecnologia S.A. (BBTS) pelo Banco do Brasil S.A. (BB) , mediante processos de dispensa e de inexigibilidade de licitação, para prestação de serviços de manutenção corretiva e preventiva dos sistemas de circuito fechado de TV (CFTV) , energia ininterrupta (nobreak) , controle de acesso (porta giratória detectora de metal - PGDM, eclusa, controle de portas) e infraestrutura de comunicação (voz, dados e segurança) ;
ACORDAM, os ministros do Tribunal de Contas da União, reunidos em sessão de Segunda Câmara, ante as razões expostas pelo relator e com fundamento nos arts. 17, 235 e 237, inciso VI, e 250 do Regimento Interno, em:
9.1. acolher as razões de justificativa apresentadas pelo Sr. Gustavo Henaut, então pregoeiro da BBTS, e pelo Sr. João Carlos dos Santos Simão, então presidente da comissão de licitação da BBTS, com fundamento no art. 250, § 1º, do Regimento Interno/TCU;
9.2. acolher parcialmente as razões de justificativa apresentadas pelos Srs. Waldir Ghiglino Gadea, Gerente de Divisão do Banco do Brasil, e pelo Sr. Diogo Sena, Assessor do Banco do Brasil;
9.3. considerar revel, para todos os efeitos, o Sr. Cláudio Henrique da Silva, dando-se prosseguimento ao processo, com fundamento no art. 12, § 3º, da Lei 8.443/1992;
9.4. rejeitar as razões de justificativa apresentadas pelos responsáveis: Sandro André Hammarstron, Gerente Executivo do Banco do Brasil; Sílvia Silva Rocha, Gerente de Compras, Contratos e Pagamentos do Banco do Brasil, Alice Cristina Santos Lacerda, Gerente de Divisão do Banco do Brasil; e Sérgio Gonzaga Wenceslau, Gerente de Divisão da BBTS, com fundamento no art. 250, § 2º, do Regimento Interno/TCU;
9.5. aplicar aos Srs. Sandro André Hammarstron, Sílvia Silva Rocha, Alice Cristina Santos Lacerda, individualmente, a multa prevista no art. 58, inciso II, da Lei 8.443/1992, no valor de R$ 4.000,00 (quatro mil reais) , fixando-lhes o prazo de 15 (quinze) dias, a contar das respectivas notificações, para que comprovem, perante o Tribunal, o recolhimento das dívidas ao Tesouro Nacional, atualizadas monetariamente desde a data deste acórdão até a data dos efetivos recolhimentos, se forem pagas após o vencimento, na forma da legislação em vigor;
9.6. aplicar aos Srs. Sérgio Gonzaga Wenceslau e Cláudio Henrique da Silva, individualmente, a multa prevista no art. 58, inciso II, da Lei 8.443/1992, no valor de R$ 15.000,00 (quinze mil reais) , fixando-lhes o prazo de 15 (quinze) dias, a contar das respectivas notificações, para que comprovem, perante o Tribunal, o recolhimento das dívidas ao Tesouro Nacional, atualizadas monetariamente desde a data deste acórdão até a data dos efetivos recolhimentos, se forem pagas após o vencimento, na forma da legislação em vigor;
9.7. fixar o prazo de 15 (quinze) dias, a contar da notificação, para que os responsáveis comprovem, perante o Tribunal, o recolhimento das respectivas dívidas aos cofres do Tesouro Nacional, atualizadas monetariamente a partir do dia seguinte ao término do prazo ora estabelecido, até a data do efetivo recolhimento;
9.8. caso não seja comprovado o recolhimento da respectiva multa pelos responsáveis:
9.8.1. determinar, nos termos do art. 28, inciso I, da Lei 8.443/1992, ao Banco do Brasil ou à BB Tecnologia e Serviços, respectivamente, caso o responsável ainda seja funcionário dessa empresa, que efetue, após a devida notificação do Tribunal, o desconto da dívida na correspondente remuneração, em favor dos cofres do Tesouro Nacional, na forma estabelecida pela legislação pertinente;
9.8.2. autorizar, desde logo, nos termos do art. 28, inciso II, da Lei 8.443/1992, a cobrança judicial das dívidas;
9.9. determinar ao Banco do Brasil que, com fulcro no Acórdão 1400/2018-TCU-Plenário, interrompa a representação legal que vem procedendo nos autos do presente processo, por meio dos advogados Lucinéia Posar, André Luiz de Medeiros e Silva e Mario Renato Balardim Borges, em benefício dos funcionários Sandro André Hammarstron, Sílvia Silva Rocha e Alice Cristina Santos Lacerda, bem como justifique o porquê da representação legal de advogados integrantes do seu corpo funcional na defesa de práticas de gestores inquinadas como irregulares, diante do inequívoco conflito de interesses estabelecido;
9.10. dar ciência deste acórdão ao representante, ao Banco do Brasil e à BB Tecnologia e Serviços e destacando que o Relatório e o Voto que fundamentam a deliberação ora encaminhada podem ser acessados por meio do endereço eletrônico www.tcu.gov.br/acordaos e que, caso tenham interesse, o Tribunal pode encaminhar-lhes cópia desses documentos sem quaisquer custos; e
9.11. arquivar o presente processo.

Representação, com pedido de medida cautelar inaudita altera parte, a respeito de possíveis irregularidades ocorridas em contratações da empresa Cobra Tecnologia S.A. (BBTS) pelo Banco do Brasil S.A. (BB), mediante processos de dispensa e de inexigibilidade de licitação, para prestação de serviços de manutenção corretiva e preventiva dos sistemas de circuito fechado de TV (CFTV), energia ininterrupta (nobreak), controle de acesso (porta giratória detectora de metal - PGDM, eclusa, controle de portas) e infraestrutura de comunicação (voz, dados e segurança)

Segunda Câmara

Banco do Brasil S.A.; BB Tecnologia e Serviços S.A..

3. Interessados/Responsáveis:
3.1. Interessados: A C Serviços Corporativos Ltda. (66.059.510/0001-42); BS Tecnologia e Serviços Ltda. (03.655.231/0001-21).
3.2. Responsáveis: Alice Cristina Santos Lacerda (XXX.393.465-XX); Claudio Henrique da Silva (XXX.245.678-XX); Diogo Sena (XXX.348.371-XX); Gustavo Henaut (XXX.789.897-XX); Joao Carlos dos Santos Simão (XXX.333.897-XX); Sandro André Hammarstron (XXX.598.400-XX); Sergio Gonzaga Wenceslau (XXX.275.506-XX); Silvia Silva Rocha (XXX.150.926-XX); Waldir Ghiglino Gadea (XXX.988.220-XX).

13.1. Ministros presentes: Ana Arraes (Presidente), Augusto Nardes, Aroldo Cedraz (Relator) e Raimundo Carreiro.
13.2. Ministro-Substituto presente: André Luís de Carvalho.

ACORDAO-COMPLETO-2478292

Acórdão 477/2022 - Segunda Câmara

ACORDAO-COMPLETO-2438580

Acórdão 12542/2020 - Segunda Câmara

ACORDAO-COMPLETO-2551771

Acórdão de Relação 6300/2022 - Segunda Câmara

Acórdão de Relação

ACORDAO-COMPLETO-2529356

Acórdão 2783/2022 - Segunda Câmara

AROLDO CEDRAZ

Transcrevo instrução de mérito elaborada no âmbito da Selog (peça 224) :
	"INTRODUÇÃO
1. Cuidam os autos de representação, com pedido de medida cautelar inaudita altera parte, a respeito de possíveis irregularidades ocorridas em contratações da empresa Cobra Tecnologia S.A. (BBTS) pelo Banco do Brasil S.A. (BB) , mediante processos de dispensa e de inexigibilidade de licitação, para prestação de serviços de manutenção corretiva e preventiva dos sistemas de circuito fechado de TV (CFTV) , energia ininterrupta (nobreak) , controle de acesso (porta giratória detectora de metal - PGDM, eclusa, controle de portas) e infraestrutura de comunicação (voz, dados e segurança) (peça 1, p. 5-6, e peça 2, p. 18) .
2. Desde fevereiro de 2013, a Cobra adotou o nome fantasia BB Tecnologia e Serviços (BBTS) . Em 2018, foi aprovado o Estatuto Social da empresa com a mudança definitiva de nome (peça 170) . Doravante, utilizar-se-á a denominação BBTS na presente instrução.
3. De forma sintética, as alegações de irregularidades, que originaram a presente representação, foram as seguintes:
a) 	o Banco do Brasil estaria contratando a BBTS, indevidamente, por dispensa ou inexigibilidade de licitação, como intermediária na aquisição de equipamentos e serviços junto a terceiros;
b) 	os contratos firmados entre o BB e a BBTS estariam superfaturados; e
c)	a BBTS estaria subcontratando o objeto, total ou parcialmente, com fabricantes dos equipamentos por meio de dispensa ou inexigibilidade de licitação.
HISTÓRICO
4. A instrução inicial consta da peça 7 dos autos, por meio da qual esta unidade técnica concluiu pela existência de indícios de que o BB estaria contratando a BBTS para "servir de intermediária na aquisição de equipamentos e serviços junto a terceiros" (peça 7, p. 8) .
5. Com o fito de dirimir dúvidas acerca dos argumentos da Representante, propôs-se a realização de inspeção junto às sociedades empresárias arroladas no processo, com o intuito de buscar respostas para as questões abaixo (peça 7, p. 8-9) :
a) 	quais são os contratos firmados a partir de 2013 entre o Banco do Brasil S.A. e a Cobra Tecnologia S.A., cujo objeto inclui a aquisição de equipamentos de segurança e a prestação de serviços de manutenção corretiva e preventiva de sistemas de segurança?
b) 	desses contratos, quais são oriundos de dispensa e quais são oriundos de inexigibilidade de licitação?
c) 	desses contratos, quais bens a Cobra Tecnologia S.A. de fato produz e quais serviços ela presta diretamente?
d) 	os preços dos contratos inspecionados, firmados com a Cobra Tecnologia S.A., estão de acordo com o valor de mercado? e 
e) entre os contratos inspecionados, em quais a Cobra Tecnologia S.A. estaria subcontratando total ou parcialmente o objeto e qual a fundamentação legal e instrumentos utilizados nas subcontratações?
6. As questões elencadas acima abrangiam, ainda, outros dois processos conexos a este (os quais foram apensados) , a saber: TC Processo 001.588/2015-0 e TC Processo 005.114/2015-2. Posteriormente, foi também apensado o TC Processo 017.899/2015-0. 
7. O Ministro Raimundo Carreiro, à época Relator deste processo, autorizou a realização de inspeção por meio de despacho (peça 10, p. 4) . A fase de execução da inspeção compreendeu o período de 29/2/2016 a 18/3/2016, conforme Portaria de Fiscalização 128/2016 (peça 49) .
8. A inspeção originou o relatório de fiscalização presente à peça 124 dos autos. Tal documento propôs uma série de oitivas e audiências (peça 124, p. 36-46) .
9. Por meio de despacho presente à peça 139, o atual Relator, Ministro Aroldo Cedraz, deixou de acolher as propostas de audiência, determinando, no entanto, as oitivas presentes nos subitens a seguir.
10.	Quanto à Diretoria de Suprimentos Corporativos e Patrimônio do Banco do Brasil, a oitiva tinha por escopo os seguintes contratos e indícios de irregularidades (peça 139, p. 2-3) :
c.1) 	Contratos 9600.0031, 9600.0032 e 9600.0033/2013 (Controle de acesso) 
c.1.1) ausência de projeto básico nos autos do processo de Dispensa de Licitação 13/02325, que originou os Contratos 9600.0031, 9600.0032 e 9600.0033/2013, em afronta ao art. 7º, §§ 2º, inciso I, e 9º, da Lei 8.666/1993;
c.1.2) ausência da adequada justificativa para fundamentar os preços dos Contratos 9600.0031, 9600.0032 e 9600.0033/2013, considerando as seguintes irregularidades verificadas no Parecer Técnico de Valor que fundamentou a contratação, com base no art. 24, inciso XXIII, da Lei 8.666/19993:
c.1.2.1) não realização da pesquisa de preços com empresas fornecedoras dos objetos CFTV, nobreak e PGDM, nem com outros órgãos da Administração Pública, prejudicando a aferição do valor de mercado, em desacordo com o § 2º, II, c/c o § 9º do art. 7º da Lei 8.666/1993 e com o Acórdão 2380/2013-TCU-Plenário;
c.1.2.2) utilização da média aritmética simples dos valores de contratos anteriores para justificar o preço a ser contratado, em vez de utilizar a média ponderada, considerando o peso relativo de cada contrato em relação ao total de dependências abrangidas nos contratos, com indícios de sobrepreço entre o real valor de mercado e o valor contratado;
c.1.2.3) não inclusão de diversos contratos em vigor à época no Banco do Brasil com mesmo objeto para consideração no levantamento de preço de mercado (a exemplo dos Contratos 2012.7418.5469, 2012.7422.1677 e 2012.7422.1624) ;
c.1.3) cotações de preços, para o objeto sala online, sem levar em conta os ganhos que a controlada teria por assinar um contrato com maiores prazos e abrangência geográfica, pois a BBTS fechou contrato por 60 (sessenta) meses, para todo o território nacional, enquanto que as demais cotações consideravam regiões específicas por um período de 12 (doze) meses;
c.1.4) subcontratações, por parte da BBTS, para atender aos serviços de manutenção corretiva das portas giratórias, em descumprimento ao Parágrafo Segundo da Cláusula Primeira dos Contratos 9600.0031/2013, 9600.0032/2013 e 9600.0033/2013, ao art. 78, inciso VI, da Lei 8666/1993 e à jurisprudência desse Tribunal (Acórdão 1705/2007-TCU-Plenário e Decisão 645/2002-TCU-Plenário) ;
c.2) Contrato 9600.0029/2015 (Contact Center) 
c.2.1) ausência de pertinência entre o serviço contratado por meio do Contrato 9600.0029/2015 (Contact Center) e o objetivo social da BB Tecnologia e Serviços, o qual prevê a gestão de operações de Contact Center e não a sua efetiva prestação de serviços (Normas infringidas: Lei 8666/1993, art. 24, inc. XXIII; Súmula - TCU 265, Acórdão 3219/2010-TCU-Plenário e IN - BB 949-1) ;
c.2.2) contratação direta sem a adequada justificativa de preço, considerando que, no âmbito do Contrato 9600.0029/2015, houve apenas duas cotações de preços, além daquela obtida com a própria BBTS, para estimar o preço de mercado. Não foram efetuadas pesquisas de preços junto a outros órgãos e entidades da Administração Pública nem foram efetuados estudos com esse objetivo, em confronto com o que determina o subitem 1.4 da IN - BB 949-1 e a jurisprudência deste Tribunal, consubstanciada no Acórdão 3219/2010-TCU-Plenário;
c.2.3) subcontratação da parte principal (operacionalização do contact center) do Contrato 9600.029/2015, celebrado com a BB Tecnologia e Serviços, às empresas BS Services (Contrato 218/2013) e AC Serviços Corporativos Ltda. (Contrato 217/2013) , em desconformidade com o art. 78, inciso VI, da Lei 8.666/1993, a IN - BB 949-1, a Cláusula Primeira do Parágrafo Primeiro do Contrato 9600.0029/2015 e a jurisprudência deste Tribunal (Acórdão 3219/2010-TCU-Plenário, 1.705/2007-TCU-Plenário e Decisão 645/2002-TCU-Plenário) ;
c.3) Contrato 9600.002/2015 (Central de alarmes) 
c.3.1) contratação direta sem a adequada justificativa de preço que pudesse fundamentar o Contrato 9600.002/2015, considerando que não foram efetuadas pesquisas de preços junto a outros órgãos e outras entidades da Administração Pública (nem foram efetuados estudos com esse objetivo) , tampouco junto a outras sociedades empresárias que não prestavam serviços ao Banco do Brasil, o que aumentaria a representatividade dessa pesquisa, em desconformidade com o subitem 1.4 da IN - BB 949-1 e Acórdão 3219/2010-TCU-Plenário;
c.3.2) subcontratação, à sociedade empresária Empreza Central de Negócios (Contrato 167/2015) , da parte principal (instalação e manutenção preventiva e corretiva de Central de Alarmes) do Contrato 9600.002/2015, firmado com o Banco do Brasil, em afronta ao art. 78, inciso VI, da Lei 8666/1993; à IN - BB 949-1, à Cláusula Primeira do Parágrafo Primeiro do Contrato 9600.0029/2015 e à jurisprudência deste Tribunal (Acórdão 3219/2010-TCU-Plenário e Decisão 645/2002-TCU-Plenário) ;
11.	Quanto à BB Tecnologia e Serviços, a oitiva autorizada continha os seguintes tópicos (peça 139, p. 3-4) :
d.1) celebração dos Contratos 154/2013, 156/2013, 136/2014 e 159/2013, para prestação de serviços especializados em suporte técnico, reparos e manutenção com as empresas Mineoro, IECO e MPCI, caracterizando subcontratações indevidas dos Contratos 9600.0031, 9600.0032 e 9600.0033/2013, firmados com o Banco do Brasil, por se constituir objeto principal desses contratos, em afronta ao art. 78, inciso VI, da Lei 8.666/1993, ao Parágrafo Segundo da Cláusula Primeira desses termos contratuais e à jurisprudência do TCU (Acórdão 1705/2007-TCU-Plenário e Decisão 645/2002-TCU-Plenário) ;
d.2) subcontratação, junto às empresas BS Services (Contrato 218/2013) , e AC Serviços Corporativos Ltda. (Contrato 217/2013) , da parte principal (operacionalização do contact center) do Contrato 9600.029/2015, firmado com o Banco do Brasil, em afronta ao art. 78, inciso VI, da Lei 8.666/1993; à IN - BB 949-1, à Cláusula Primeira do Parágrafo Primeiro do Contrato 9600.0029/2015 e à jurisprudência deste Tribunal (Acórdão 3219/2010-TCU-Plenário, 1.705/2007-TCU-Plenário e Decisão 645/2002-TCU-Plenário) ;
d.3) indícios de fraude, simulação e direcionamento na execução do Pregão Presencial 66/2013 (...) ;
d.4) subcontratação, junto à sociedade empresária Empreza Central de Negócios Ltda. (Contrato 167/2015) , de parte principal (instalação e manutenção preventiva e corretiva de Central de Alarmes) do Contrato 9600.0002/2015, firmado com o Banco do Brasil, em afronta ao art. 78, inciso VI, da Lei 8.666/1993; à IN - BB 949-1, à Cláusula Primeira do Parágrafo Primeiro do Contrato 9600.0002/2015 e à jurisprudência deste Tribunal (Acórdão 3219/2010-TCU-Plenário, 1.705/2007-TCU-Plenário e Decisão 645/2002-TCU-Plenário) ;
12.	Também foram chamadas em oitiva as sociedades empresárias AC Serviços Corporativos Ltda. e BS Tecnologia e Serviços Ltda., que, à época da inspeção, tinham contratos com a BBTS para fornecimento de mão de obra quanto aos serviços de contact center gerenciados pela subsidiária do Banco (peça 124, p. 22-26, itens 130 a 159) .
13.	Na instrução imediatamente anterior à presente (peça 176) , esta unidade técnica encaminhou proposta de audiência dos responsáveis ao Ministro-relator, Aroldo Cedraz, resultando na prolação do Acórdão 7556/2019-TCU-Segunda Câmara deste Tribunal, mediante o qual restou determinada a realização de audiência dos responsáveis nos seguintes termos (peça 179) :
a) realizar, com fundamento no art. 250, inciso IV, c/c o art. 237, parágrafo único, do RI/TCU, a audiência dos responsáveis a seguir indicados, então pertencentes ao quadro de funcionários do Banco do Brasil S.A., para que, no prazo de quinze dias, apresentem razões de justificativa pelos indícios de irregularidades indicados:
a.1) Sandro André Hammarstron (CPF: XXX.598.400-XX) , Gerente Executivo, por homologar o processo de Dispensa de Licitação 13/02325 e assinar os decorrentes Contratos 9600.0031/2013, 9600.0032 e 2013.9600.0033, firmados com a BB Tecnologia e Serviços, sem a existência do devido Projeto Básico, em afronta ao art. 7º, §§ 2º, inciso I, e 9º, da Lei 8.666/1993, o que gerou assimetria de informações entre os potenciais fornecedores do objeto e prejudicou a seleção da proposta mais vantajosa; (itens 8 a 9 desta instrução) 
a.2) Sílvia Silva Rocha (CPF: XXX.150.926-XX) , Gerente de Compras, Contratos e Pagamentos, por homologar o processo de Dispensa de Licitação 13/02325 e assinar os decorrentes Contratos 9600.0031/2013, 9600.0032/2013 e 9600.0033/2013, firmados com a BB Tecnologia e Serviços, sem a existência do devido Projeto Básico, em afronta ao art. 7º, §§ 2º, inciso I, e 9º, da Lei 8.666/1993, o que gerou assimetria de informações entre os potenciais fornecedores do objeto e prejudicou a seleção da proposta mais vantajosa; (itens 8 a 9 desta instrução) 
a.3) Alice Cristina Santos Lacerda (CPF XXX.393.465-XX) , Gerente de Divisão, por homologar o processo de Dispensa de Licitação 13/02325 e assinar os decorrentes Contratos 9600.0031/2013, 9600.0032/2013 e 9600.0033/2013, firmados com a BB Tecnologia e Serviços, sem a existência do devido Projeto Básico, em afronta ao art. 7º, §§ 2º, inciso I, e 9º, da Lei 8.666/1993, o que gerou assimetria de informações entre os potenciais fornecedores do objeto e prejudicou a seleção da proposta mais vantajosa; (itens 8 a 9 desta instrução) ;
a.4) Waldir Ghiglino Gadea (CPF: XXX.988.220-XX) , Gerente de Divisão, pela elaboração conjunta do documento Parecer Técnico, usado para justificar os preços dos Contratos 9600.0031/2013, 9600.0032/2013 e 9600.0033/2013, que desconsiderou fatores como a abrangência da prestação dos serviços (cotejando contratos e propostas regionais com a prestação do serviço nacional) e o prazo de duração dos contratos nas propostas realizadas nas pesquisas de preços, o que impacta na diluição dos investimentos feitos pela contratada, em descumprimento ao princípio da isonomia, o que pode ter acarretado contratação por preço superior ao de mercado, ferindo o princípio da economicidade; e
a.5)  Diogo Sena (CPF: XXX.348.371-XX) , Assessor, pela elaboração conjunta do documento Parecer Técnico, usado para justificar os preços dos Contratos 9600.0031/2013, 9600.0032/2013 e 9600.0033/2013, que desconsiderou fatores como a abrangência da prestação dos serviços (cotejando contratos e propostas regionais com a prestação do serviço nacional) e o prazo de duração dos contratos nas propostas realizadas nas pesquisas de preços, o que impacta na diluição dos investimentos feitos pela contratada, em descumprimento ao princípio da isonomia, o que pode ter acarretado contratação por preço superior ao de mercado, ferindo o princípio da economicidade; e
b) realizar, com fundamento no art. 250, inciso IV, c/c o art. 237, parágrafo único, do RI/TCU, a audiência dos responsáveis a seguir indicados, então pertencentes ao quadro de funcionários da BB Tecnologia e Serviços S.A, para que, no prazo de quinze dias, apresentem razões de justificativa pelos indícios de irregularidades indicados:
b.1) João Carlos dos Santos Simão (CPF: XXX.333.897-XX) , Autoridade Competente [presidente da comissão de licitação], responsável pela autorização para realização do Pregão Presencial 66/2013 (peça 77, p. 202-203) e pela sua homologação (peça 78, p. 167) , apesar de: (i) a justificativa para essa modalidade não ter sido adequada; (ii) a modelagem adotada (fracionamento) ter sido responsável por diminuir a competitividade do certame e indutora de uma inviabilidade fabricada de adoção do pregão eletrônico em razão de limitações do sistema licitações-e; e (iii) existência de cláusulas restritivas à competitividade do certame, a exemplo dos itens 5.14 e 5.16 e 5.2 do Anexo I - Especificação Técnicas (Objeto Detalhado) , os quais obrigavam aos proponentes a disponibilização do total de pessoal em até três dias úteis sem ser definido um tempo mínimo para a contratação da mão de obra a ser alocada;
b.2) Gustavo Henaut (CPF: XXX.789.897-XX) , Pregoeiro, em virtude das seguintes alegações de irregularidades:
b.2.1) assinatura, em conjunto, de justificativa inadequada para a escolha da modalidade pregão presencial para o Pregão Presencial 66/2013 (peça 77, p. 29) , no qual não se constatou competição efetiva, além de a modelagem adotada (fracionamento) ter sido responsável por diminuir a competitividade do certame e indutora de uma inviabilidade fabricada de adoção do pregão eletrônico em razão de limitações do sistema licitações-e; e
b.2.2) instrução do edital e dos anexos ao Pregão Presencial 66/2013 (peça 75, p. 86-100, c/c peça 76, p. 1-100, c/c peça 77, p. 1-21) com cláusulas restritivas à competitividade, a exemplo dos itens 5.14, 5.16 e 5.2 do Anexo I - Especificação Técnicas (Objeto Detalhado) , os quais obrigavam aos proponentes a disponibilização do total de pessoal em até três dias úteis sem ser definido um tempo mínimo para a contratação da mão de obra a ser alocada;
b.3) Cláudio Henrique da Silva (CPF: XXX.245.678-XX) , Gerente Executivo de Licitações e Contratos, pela assinatura, em conjunto, de justificativa inadequada para a escolha da modalidade pregão presencial para o Pregão Presencial 66/2013 (peça 77, p. 29) , no qual não se constatou competição efetiva, além de a modelagem adotada (fracionamento) ter sido responsável por diminuir a competitividade do certame e indutora de uma inviabilidade fabricada de adoção do pregão eletrônico em razão de limitações do sistema licitações-e; e
b.4) Sérgio Gonzaga Wenceslau (CPF: XXX.275.506-XX) , Gerente de Divisão, pela assinatura, em conjunto, de justificativa inadequada para a escolha da modalidade pregão presencial para o Pregão Presencial 66/2013 (peça 77, p. 29) , no qual não se constatou competição efetiva, além de a modelagem adotada (fracionamento) ter sido responsável por diminuir a competitividade do certame e indutora de uma inviabilidade fabricada de adoção do pregão eletrônico em razão de limitações do sistema licitações-e.         (grifos pertencem ao original) .
14.	O responsável Gustavo Henaut requereu prorrogação, de quinze dias, do prazo para apresentação de suas razões de justificativa (peça 200) , que lhe foi concedida por meio do despacho constante da peça 202 dos autos. De igual forma, o fizeram os responsáveis Sérgio Gonzaga Wenceslau e João Carlos dos Santos Simão (peças 205 e 204, respectivamente) , cujos deferimentos foram acostados às peças 208 e 209.
15.	A presente instrução tem por objetivo examinar as razões de justificativa apresentadas pelos responsáveis e formular, ao final, a correspondente proposta de encaminhamento.
PROCESSOS CONEXOS
16.	O TC Processo 001.588/2015-0 foi autuado em 28/1/2015. Foi aberto a partir de despacho do Ministro Raimundo Carreiro, e possuía como objeto a fiscalização da prestação, por parte da BBTS, de serviços de outsourcing de alarmes nas dependências do Banco do Brasil. O valor dessa contratação foi de R$ 480.211.760,58 (peça 1 do processo apensado) .
17.	Tendo em vista a conexão entre as matérias tratadas no processo citado supramencionado e as tratadas neste processo, e, outrossim, por racionalidade administrativa, o Ministro Raimundo Carreiro determinou, com fulcro no art. 169, inciso I, do RI/TCU, seu apensamento aos presentes autos (peça 16 do TC Processo 001.588/2015-0) .
18.	O TC Processo 005.114/2015-2 foi autuado em 19/3/2015. O Representante (Sindicato das Empresas de Sistemas Eletrônicos de Segurança do Estado de Goiás - Siese) questionava a contratação direta da BBTS, realizada por meio do Processo Administrativo 2014/016650-9600 (peça 1 do TC Processo 005.114/2015-2) .
19.	Tal contratação envolvia o mesmo contrato que originou o processo TC Processo 001.588/2015-0. Da mesma forma ocorrida no processo retro, o Ministro Raimundo Carreiro determinou seu apensamento ao presente processo (peça 7, p. 2, do TC Processo 005.114/2015-2) .
20.	O TC Processo 017.899/2015-0, autuado em 27/7/2015, teve por Representante a sociedade empresária Grenit Serviços e Desenvolvimento de Softwares Ltda. - Grenit. O objeto de sua peça inicial envolvia a contratação de serviços de teleatendimento, tanto prestados pela Grenit, quanto prestados pela BBTS (peça 1, p. 2-3 e 10-11, do TC Processo 017.899/2015-0) .
21.	O TCU determinou o apensamento do processo em tela aos presentes autos por meio do Acórdão 2909/2015-TCU-Plenário, Relator Ministro Raimundo Carreiro, conforme excerto abaixo:
9.3. determinar o apensamento destes autos ao TC Processo 005.582/2015-6, a fim de se avaliar as ações relacionados às suspeitas de terceirização indevida de atividade fim do Banco do Brasil S/A e da Cobra Tecnologia S/A (peça 9) e da quarteirização indevida dos contratos da Cobra Tecnologia S/A, que fora, por sua vez, contratada pelo Banco do Brasil S/A para o serviço de teleatendimento dos seus clientes;
EXAME TÉCNICO
22.	Os ofícios de notificação de audiência foram encaminhados aos responsáveis (peças 180 a 188) , cujas ciências foram por eles devidamente registradas nas peças 191 a 199. As respectivas razões de justificativa foram apresentadas e juntadas aos autos (peças 212, 215, 216 e 217) . Dos nove responsáveis, apenas o Sr. Cláudio Henrique da Silva (CPF: XXX.245.678-XX - Gerente Executivo de Licitações e Contratos) , deixou de apresentar razões de justificativa, conquanto tenha assinado o Aviso de Recebimento dos Correios que acompanhou a cópia do ofício de notificação (peça 196) . Segue, adiante, a análise dos resultados da audiência.
Razões de justificativa apresentadas pelos Srs. Sandro André Hammarstron, Sílvia Silva Rocha e Alice Cristina Santos Lacerda (peça 212, p. 7-8) 
23.	Consoante o disposto no Acórdão 7556/2019-TCU-Segunda Câmara, os seguintes responsáveis, todos então pertencentes ao quadro de funcionários do Banco do Brasil S.A., foram chamados a apresentar razões de justificativa para a seguinte conduta: Sandro André Hammarstron (CPF: XXX.598.400-XX) , Gerente Executivo, Sílvia Silva Rocha (CPF: XXX.150.926-XX) , Gerente de Compras, Contratos e Pagamentos, e Alice Cristina Santos Lacerda (CPF XXX.393.465-XX) , Gerente de Divisão, por haverem homologado o processo de Dispensa de Licitação 13/02325 e assinado os decorrentes Contratos 9600.0031, 9600.0032 e 9600.0033, firmados em 2013 com a BB Tecnologia e Serviços, a despeito da inexistência de projeto básico nos autos daquele processo. Tal conduta teria ido de encontro ao disposto no art. 7º, §§ 2º, I, e 9º da Lei 8.666/1993, teria gerado assimetria de informações entre os potenciais fornecedores do objeto e, por conseguinte, prejudicado a seleção da proposta mais vantajosa.
24.	Foram adiante sintetizados os argumentos dos três responsáveis, exclusivamente quanto ao tema em debate, deixando-se à margem qualquer outro argumento que não tenha relação direta com o tema (peça 212, p. 7) 
25.	Afirmam, quanto ao projeto básico, que sua existência foi mencionada no campo "proposta" da Nota DINOP/Dimob 2012/1351 (peça 161, p. 51-56) e que tal documento teria sido anexado àquele expediente. Afirmam, outrossim, que a Área de Compras e Contratações - Difix, em sua análise, teria considerado a existência de um projeto básico, o que teria sido corroborado pelo fato de as sociedades empresárias prestadoras de serviço haverem apresentado suas respectivas propostas comerciais (peça 161, p. 58-77) e ainda pelo fato de a autoridade competente o haver aprovado, conforme Nota DINOP/Dimob 2012/1351, supracitada.
26.	Alegam que o processo administrativo que tratou da aquisição dos serviços em tela foi instruído com toda a documentação necessária e dotado de todos os atos administrativos indispensáveis a sua homologação e que todas as empresas receberam o projeto básico, assim confirmado na cópia das propostas comerciais (peça 161, p. 58-77) e pela própria resposta de uma delas, mais especificamente da Systembank Engenharia, cujas afirmativas teriam deixado claro que tal sociedade empresária conhecia a especificação dos serviços, entre outras condições necessárias à contratação, todas constantes da minuta de contrato e de seus anexos, fornecidos pela entidade contratante.
Análise:
27.	Os seguintes serviços foram contratados por dispensa de licitação: manutenção corretiva e preventiva dos sistemas de circuito fechado de TV (CFTV) , energia ininterrupta (nobreak) , controle de acesso (porta giratória detectora de metal - PGDM, eclusa, controle de portas) e infraestrutura de comunicação (voz, dados e segurança) .
28.	Muito embora a instrução anterior haja se utilizado do termo "projeto básico", ao se referir ao documento de quantificação e qualificação dos serviços acima mencionados, em verdade a denominação mais adequada a ser utilizada naquela oportunidade seria "termo de referência". Sendo assim, cumpre que se faça a correção da denominação "projeto básico", para substituí-la por "termo de referência", haja vista que o objeto de aquisição pela entidade constitui serviço comum, passível de compor pregão eletrônico, sob o regime do Decreto 5.450/2005, e não qualquer das modalidades licitatórias prescritas na Lei 8.666/1993. A bem da verdade, por essa mesma razão, desde o seu início, ainda na fase interna de planejamento do certame, a entidade já deveria ter se fundamentado no Decreto 5.450/2005 e não na lei geral de licitação e contratos.
29.	Conquanto possuam conceitos e aplicações semelhantes, os termos "projeto básico" e "termo de referência" não se confundem. Por ocasião da prolação do Acórdão 5865/2010-TCU-Primeira Câmara, o voto do eminente relator, Ministro José Múcio, foi esclarecedor quanto à necessária distinção de ambos os termos em sua aplicação, verbis: 
4. Por meio da decisão embargada, o Tribunal recomendou à empresa que, na fase preparatória da licitação na modalidade pregão eletrônico, elabore termo de referência, conforme previsto no art. 9º, inciso I, do Decreto nº 5.450/2005.
5. Tal recomendação decorreu da constatação da ocorrência de impropriedade formal, caracterizada pela utilização da denominação projeto básico em lugar do termo de referência de que tratam as normas legais e regulamentares do pregão.
6. Embora constasse do projeto básico anexado ao edital do Pregão Eletrônico nº 460/2009 os elementos que devem integrar o termo de referência, concordei com a recomendação sugerida pela unidade técnica na instrução da representação em foco, uma vez que a Administração deve utilizar os termos peculiares à modalidade de licitação que estiver processando, evitando o uso indevido da denominação projeto básico em substituição a termo de referência, por ser esta a nomenclatura empregada pelo decreto regulamentador do pregão.
30.	Na quarta edição da publicação deste Tribunal "Licitações e Contratos: Orientações e Jurisprudência do TCU", ao se dispor sobre a fase interna das licitações em geral, consta orientação no seguinte sentido:  
Na fase interna do procedimento de licitação pública será observada a seguinte sequência de atos preparatórios:
 (...) 
¿	 elaboração da especificação do objeto, de forma precisa, clara e sucinta, com base em projeto básico ou em termo de referência apresentado;
¿	 elaboração de projeto básico, prévio e obrigatório nas licitações para contratação de obras e serviços, em caso de concorrência, tomada de preços e convite;
¿	 elaboração de termo de referência, prévio e obrigatório nas licitações para contratação de bens e serviços comuns, em caso de pregão;
Desfeita a confusão terminológica, é certo que a utilização de um termo em substituição a outro não ocasiona qualquer forma de prejuízo à defesa dos responsáveis, haja vista que o cerne da irregularidade apontada nos autos é a inexistência de documento específico de quantificação e qualificação dos serviços demandados, seja sob a denominação de termo de referência, seja sob a denominação de projeto básico.
31.	Uma vez que o procedimento licitatório levado a cabo em sua fase interna tratou de serviços comuns, era, portanto, obrigatória a elaboração de termo de referência, em obediência ao que estabelecem os artigos 9º, I, II, § 2º, e 30, II, ambos do Decreto 5.450/2005, adiante transcritos:
Art. 9º Na fase preparatória do pregão, na forma eletrônica, será observado o seguinte:
I - elaboração de termo de referência pelo órgão requisitante, com indicação do objeto de forma precisa, suficiente e clara, vedadas especificações que, por excessivas, irrelevantes ou desnecessárias, limitem ou frustrem a competição ou sua realização;
II - aprovação do termo de referência pela autoridade competente;
 (...) 
§ 2º O termo de referência é o documento que deverá conter elementos capazes de propiciar avaliação do custo pela administração diante de orçamento detalhado, definição dos métodos, estratégia de suprimento, valor estimado em planilhas de acordo com o preço de mercado, cronograma físico-financeiro, se for o caso, critério de aceitação do objeto, deveres do contratado e do contratante, procedimentos de fiscalização e gerenciamento do contrato, prazo de execução e sanções, de forma clara, concisa e objetiva.
 (...) 
Art. 30. O processo licitatório será instruído com os seguintes documentos:
 (...) 
II - termo de referência;
32.	Também é certo que termo de referência não pode ser substituído por mera especificação técnica ou por referências técnicas descritas no edital ou em anexos outros da minuta de contrato. Do contrário, a própria legislação assim o teria permitido, o que não é o caso.
33.	Grande parcela das justificativas ora apresentadas já foram objeto de exame por ocasião da elaboração da instrução técnica antecedente (peça 176) . Desde então, esta unidade técnica está ciente da segregação de funções praticada pela empresa estatal, bem como da função de cada setor envolvido no assunto em tela. De igual forma, já foi informado que no documento Dinop/Dimob 2012/1351 (peça 161, p. 51-56) há referências ao projeto básico que originou os contratos em tela, em especial em seu item "7 Proposta" (peça 161, p. 11) . Outrossim, a empresa já havia informado a este Tribunal que o "projeto básico" fora enviado a alguns potenciais fornecedores, os quais, com base nesse documento, apresentaram propostas comerciais (peça 161, p. 12) . Já havia, também, alegado que as sociedades empresárias consultadas teriam tido total conhecimento das especificações que envolveriam as contratações, motivo pelo qual a alegação, presente à peça 124, p. 10, dos autos, de que "as demais empresas que elaboraram cotações para fins de pesquisa de preço não tiveram as informações necessárias para elaborar orçamentos fidedignos", seria incorreta (peça 161, p. 14-15) .
34.	Enfim, não há argumentos novos nas razões de justificativa ora oferecidas pelos responsáveis que já não tenham sido apresentados pelo Banco do Brasil e examinados por esta unidade técnica na fase processual de oitiva da sociedade empresária, de cujo quadro então faziam parte os responsáveis.
35.	Tal como já explicado no bojo da instrução antecedente, muito embora haja menção ao projeto básico, ou melhor, termo de referência, em determinados documentos oficiais do certame, não há qualquer comprovação por parte da entidade de que tal documento um dia existira. Nesta oportunidade de razões de justificativa, os próprios responsáveis não trazem cópia de tal documento, permitindo, assim, que se mantenha a convicção por sua inexistência.
37.	Ademais, ao contrário do que alegam, não há nos autos qualquer menção, por parte das proponentes, de que teriam recebido o projeto básico ou termo de referência para formularem suas propostas. A troca de informações, entre a entidade e as proponentes, sobre especificações técnicas não permite pressupor a existência do termo de referência obrigatório por lei.
38.	Exsurge da conduta dos responsáveis o seguinte questionamento: se afirmam, como de fato afirmaram em suas razões de justificativa, que todas as especificações técnicas do objeto foram amplamente expressas e divulgadas às empresas proponentes, por quais motivos tais especificações não compuseram, como assim deveria ser, o termo de referência que já se sabia de antemão ser exigido por lei? 
39.	Como resultado da presente análise, é de se concluir que as justificativas dos responsáveis em exame não devem prosperar, visto não servirem à motivação do ato omissivo que resultou na ausência dos termos de referência, legalmente exigidos nos procedimentos administrativos de contratação direta, sem licitação, da BB Tecnologia e Serviços, levada a efeito pelo Banco do Brasil S.A., o que pode ter gerado assimetria de informações entre os potenciais fornecedores do objeto, privilegiando o que já prestava os serviços, e, por conseguinte, prejudicando a seleção da proposta mais vantajosa.
Razões de justificativa apresentadas pelos Srs. Waldir Ghiglino Gadea e Diogo Sena (peça 212, p. 12) 
40.	Também, conforme o disposto no Acórdão 7556/2019-TCU-Segunda Câmara, os seguintes responsáveis, todos então pertencentes ao quadro de funcionários do Banco do Brasil S.A., foram chamados a apresentarem razões de justificativa quanto à seguinte conduta: Waldir Ghiglino Gadea (CPF: XXX.988.220-XX) , Gerente de Divisão, e Diogo Sena (CPF: XXX.348.371-XX) , Assessor, pela elaboração conjunta do documento Parecer Técnico, usado para justificar os preços dos Contratos 9600.0031/2013, 9600.0032/2013 e 9600.0033/2013. Tal conduta teria ido de encontro aos princípios da economicidade e da isonomia, uma vez que desconsiderou fatores como a abrangência da prestação dos serviços (cotejando contratos e propostas regionais com a prestação do serviço nacional) e o prazo de duração dos contratos nas propostas realizadas nas pesquisas de preços, o que impacta na diluição dos investimentos feitos pela contratada, além de, possivelmente, ter acarretado contratação por preço superior ao de mercado.
41.	Alegam os responsáveis que o Banco do Brasil é sociedade de economia mista, então regida pela Lei 8.666/1993, e que, em respeito aos ditames do ordenamento jurídico, aí incluída sua própria Instrução Normativa 335, elaboraram métrica para a pesquisa de preços de mercado, que consistiu, em síntese, na análise de contratos anteriormente firmados pelo Banco para os serviços de CFTV, nobreak e PGDM prestados em unidades daquela entidade nas cinco regiões brasileiras.
42.	Na instrução anterior (peça 176) , apontou-se a ausência de justificativas, por parte do Banco, para a não escolha de um prestador de serviços de âmbito nacional. Quanto a isso, afirmam que a análise dos contratos mencionados no parágrafo anterior, de âmbito regional, resulta justamente da constatação de inexistência de prestadores de serviço de mais larga abrangência.
43.	No tocante ao fato de a pesquisa de preços haver examinado contratos de duração de apenas doze meses em contraposição ao contrato firmado por sessenta meses com a BBTS, são de opinião de que a comparação é válida, tendo em vista que os contratos de doze meses são prorrogáveis até os mesmos sessenta meses.
44.	Por fim, alegam que a conduta por eles adotada na realização da pesquisa de preços, sob todos os aspectos, decorre, principalmente, da falta de orientação técnica por parte do Banco do Brasil. Afirmam que os normativos internos do Banco, especialmente a Instrução Normativa BB 335 (peça 171) , então vigente na época dos fatos, não fornecem detalhes sobre como proceder diante de uma pesquisa de preços; que nada traz relativamente a abrangência territorial do contrato, a diferença de preço em relação a prazos de vigência, a métodos de cálculo do valor, entre outros aspectos.
Análise:
45.	Os responsáveis alegam que a entidade da qual fazem parte era regida pela Lei 8.666/1993, mas não mencionam que as aquisições por ela feitas submetiam-se, também, às normas constantes da legislação aplicável ao pregão eletrônico (Decreto 5.450/2005) , a qual, essa sim, deveria ter norteado a conduta da contratante, tendo em vista que se tratava da aquisição de bens comuns, assim considerados pela doutrina e pela jurisprudência.
46.	Muito embora afirmem que a análise dos contratos de âmbito regional firmados pelo Banco do Brasil resultou da constatação de inexistência de prestadores de serviço de mais larga abrangência, tal fato não foi contemporaneamente registrado nos autos do processo administrativo, não se podendo aferir, portanto, a procedência da afirmação.
47.	Relativamente ao fato de a pesquisa de preços haver examinado contratos de apenas doze meses em contraposição ao contrato firmado por sessenta meses com a BBTS, não procede o entendimento externado pelos responsáveis de que a possibilidade de prorrogação do prazo desses contratos para até sessenta meses os equipara ao contrato firmado com a BBTS, para fins de pesquisa de preço. Em regra, prestadoras de serviço levam em consideração o tempo do contrato em seu orçamento de custos, privilegiando os mais longos em detrimento dos mais curtos. Um contrato de duração mais curta, ainda que diante da possibilidade de prorrogação, não oferece a mesma segurança ao contratado quanto à continuidade da prestação do serviço, visto que a prorrogação é mera expectativa de direito, não é direito assegurado. Por sua vez, os contratos de longa duração permitem ao prestador dos serviços um planejamento administrativo, financeiro e orçamentário também de mais longa duração, que lhe proporciona, entre outros benefícios, economia de escala, com a consequente redução dos seus custos de fornecimento bem como dos preços finais oferecidos à Administração. Por conseguinte, é de se concluir pela improcedência dos argumentos tecidos pelos responsáveis, de que não era necessário considerar, na pesquisa de preços, a duração dos contratos que compuseram a amostra selecionada.
48.	Concernentemente à ausência de uma correta e detalhada orientação normativa interna do Banco do Brasil sobre os procedimentos mais adequados para uma pesquisa de preço mais eficaz, a instrução anterior já contemplava esse entendimento em seu item 12.4 e seguintes. 
49.	Concluiu-se, naquela ocasião, que a mera realização de pesquisa de preços considerando apenas os preços dos contratos anteriores da entidade, sem consultas ao mercado (mediante cotação de preços de pelo menos três fornecedores) e a demais contratações da Administração Pública, já estava em desconformidade com a jurisprudência do TCU existente à época, inclusive para os casos de contratação direta, a exemplo dos Acórdão 2764/2006-TCU-Primeira Câmara - Ministro Relator Marcos Bemquerer, 1.378/2008-TCU-1ª Câmara - Ministro Relator Augusto Nardes, 837/2008-TCU-Plenário - Ministro Relator Raimundo Carreiro, 4.013/2008-TCU-1ª Câmara - Ministro Relator Guilherme Palmeira, 1.464/2009-TCU-1ª Câmara - Ministro Relator Augusto Nardes, 3.506/2009-TCU-1ª Câmara - Ministro Relator Valmir Campelo, 7.049/2010-TCU-2ª Câmara - Ministro Relator José Jorge, 2.531/2011-TCU-Plenário - Ministro Relator José Jorge, e 2.380/2013-TCU-Plenário - Ministra Relatora Ana Arraes.
50.	Importante ressaltar que a atividade de pesquisa de preços não está adstrita ao disciplinamento interno da entidade. A discricionariedade do administrador responsável pela aferição do preço de mercado permite-lhe adotar medidas de interesse público que perpassam os normativos internos, de modo a permitir-lhe alcançar a proposta mais vantajosa para a Administração.
51.	O gestor do bem público, que deve ser dotado de senso crítico, deve saber analisar valores e critérios indicadores da melhor proposta, conforme se deduz do entendimento do TCU externado por meio do Acórdão 1108/2007-TCU-Plenário, Relator Ministro Raimundo Carreiro, adiante transcrito:
REPRESENTAÇÃO. CONCORRÊNCIA. PESQUISA DE PREÇOS DE MERCADO DESTITUÍDA DE ANÁLISE CRÍTICA. CONTRATAÇÃO A PREÇOS DESARRAZOADOS. PROCEDÊNCIA, EM PARTE. DECLARAÇÃO DE INIDONEIDADE. DETERMINAÇÕES. APENSAMENTO DO PROCESSO. Não é admissível que a pesquisa de preços de mercado feita pela entidade seja destituída de juízo crítico acerca da consistência dos valores levantados, máxime quando observados indícios de preços destoantes dos praticados no mercado.
52.	Enfim, os gestores não tiveram a diligência necessária, que deles se esperava, na aferição do preço dos serviços contratados, pelos motivos acima expostos. Semelhantes motivos já haviam sido amplamente analisados por ocasião da resposta à oitiva do Banco do Brasil. 
53.	Por outro lado, não nos parece seja o caso de aplicação de multa aos responsáveis, tendo em vista que, ao menos, tiveram o cuidado de promover levantamento de preços, ainda que se possa concluir que não tenham seguido os melhores critérios. Observe-se que os responsáveis não foram omissos, pois promoveram o levantamento de preços de ao menos dez contratos antes já firmados com a instituição contratante e decorrentes de regulares disputas em procedimentos licitatórios, o que costuma retornar melhores valores que cotações junto a fornecedores.
54.	Ademais, as particularidades da contratação pela qual foram responsáveis, com abrangência territorial mais ampla, junção de diversos itens em uma mesma contratação e vigência de 60 meses, a tornam complexa, sob o ponto de vista do planejamento, gerando maior dificuldade para o administrador obter contratações similares que pudessem servir como parâmetro de referência para fins de orçamento.
55. O caso em exame parece se coadunar às hipóteses prescritas no art. 22, caput e §§1º e 2º, da Lei de Introdução às Normas do Direito Brasileiro (LINDB) , que assim dispõem:
Art. 22.  Na interpretação de normas sobre gestão pública, serão considerados os obstáculos e as dificuldades reais do gestor e as exigências das políticas públicas a seu cargo, sem prejuízo dos direitos dos administrados.     (Regulamento) 
§1º  Em decisão sobre regularidade de conduta ou validade de ato, contrato, ajuste, processo ou norma administrativa, serão consideradas as circunstâncias práticas que houverem imposto, limitado ou condicionado a ação do agente.                    (Incluído pela Lei nº 13.655, de 2018) 
§2º  Na aplicação de sanções, serão consideradas a natureza e a gravidade da infração cometida, os danos que dela provierem para a administração pública, as circunstâncias agravantes ou atenuantes e os antecedentes do agente.
56.	De acordo com o estabelecido no dispositivo legal supratranscrito, as dificuldades e os obstáculos associados à conduta do gestor devem ser levados em conta tanto em relação à interpretação da norma quanto em relação às sanções que lhes possam ser impostas por ocasião de seu julgamento.
57.	Diante disso, entende-se seja o caso de acolhimento parcial das razões de justificativa por eles apresentadas.
Razões de justificativa apresentadas pelo Sr. João Carlos dos Santos Simão (peça 216) 
58.	O Sr. João Carlos dos Santos Simão, Autoridade Competente (presidente da comissão de licitação) , foi ouvido em audiência por este Tribunal pela autorização por ele dada para realização do Pregão Presencial 66/2013 (peça 77, p. 202-203) e por sua homologação (peça 78, p. 167) , apesar de: (i) a justificativa para essa modalidade não ter sido adequada; (ii) a modelagem adotada (fracionamento) ter sido responsável por diminuir a competitividade do certame e induzir uma inviabilidade fabricada de adoção do pregão eletrônico em razão de limitações do sistema licitações-e; e (iii) existência de cláusulas restritivas à competitividade do certame, a exemplo dos itens 5.14 e 5.16 e 5.2 do Anexo I - Especificação Técnicas (Objeto Detalhado) , os quais obrigavam aos proponentes à disponibilização do total de pessoal em até três dias úteis, sem ser definido um tempo mínimo para a contratação da mão de obra a ser alocada.
59.	Alega que não era atribuição do presidente da comissão de licitação a escolha da modalidade de licitação a ser adotada, mas da área competente da BBTS, que entendeu ser o modo presencial a correta opção para assegurar o melhor retorno para a empresa.
60.	Segundo o responsável, suas decisões quanto às irregularidades mencionadas no ofício de audiência, entre elas a referente ao pregão presencial, estiveram amparadas pelo parecer jurídico 496/2013, de 18/10/2013 (peça 216, p. 13-16) , e pela "Justificativa para Escolha da Modalidade Pregão Presencial", de 22/10/2013 (peça 216, p. 76) . Além disso, se processaram com base na Nota Técnica 2013-304 DIDOP (peça 216, p. 8-10) e no Projeto Básico/Termo de Referência. Mais do que simplesmente amparado, o responsável argumenta que ele não tinha outra alternativa que não fosse concordar com o teor de tais documentos.
61.	Oferece em seu favor precedentes jurisprudenciais e citações doutrinárias do Direito Administrativo, os quais, em suma, tratam da relação existente entre a conduta do administrador público e a manifestação do órgão jurídico da empresa. De forma geral, as citações apresentadas são conclusivas quanto à necessidade de o administrador se deixar orientar pela manifestação da unidade jurídica da entidade, ainda que o correspondente parecer não seja vinculativo.
Análise:
62.	O responsável afirma que a opção pelo pregão presencial teve o respaldo da consultoria jurídica da BBTS (COJUR) . Tal afirmativa não procede, tendo em vista que a COJUR não fez qualquer juízo de valor sobre a modalidade de licitação a ser empregada. Em seu parecer, a COJUR deixou bem claro que ela somente se pronunciaria acerca da opção pela contratação de duas empresas prestadoras de serviço (peça 221, p. 1, in fine) , fazendo-o nos seguintes termos:
A única peculiaridade do procedimento licitatório que a área Consulente pretende realizar diz respeito à contratação de duas empresas, no mesmo certame, para a prestação do serviço definido no objeto do edital.
63.	Portanto, não há falar em aprovação da COJUR para a opção pelo pregão presencial em detrimento do pregão eletrônico. Como acima mencionado, na análise do responsável Sérgio Gonzaga Wenceslau, o pregão eletrônico por meio do Licitações-e era factível, realizável, ainda que para a seleção final de duas licitantes. Entre outras formas de viabilizá-lo, bastaria à entidade contratante proceder à divisão do objeto licitado em dois lotes distintos, para os quais seriam selecionadas duas empresas igualmente distintas. 
64.	O responsável alude, ainda, à Nota Técnica 2013-304 DIDOP (cópia em anexo) e ao Projeto Básico/Termo de Referência como bases jurídicas para a opção pela modalidade presencial. Todavia, tal argumento não tem como prevalecer uma vez que referidos documentos nem mesmo mencionam a palavra "pregão". Em outros termos, os documentos em referidos pelo responsável não abordam o assunto e, por essa razão, não definiam a modalidade licitatória utilizada pela entidade.
65.	Nada obstante as justificativas acima não mereçam a acolhida desta unidade técnica, essas não tocam no ponto principal da questão, qual seja a ausência de competência legal e estatutária do presidente da comissão de licitação para definir previamente a modalidade licitatória.
66.	O item 2.33 do Regulamento de Licitações e Contratos da BBTS vigente à época (peça 222) remete as regras de julgamento do pregão eletrônico ao disposto em norma interna da própria entidade, identificada por NI 408 - Processo de Compras (peça 223) . Por sua vez, a NI 408, em seu item 4.1.5, assim dispõe sobre a opção do pregão presencial em detrimento do pregão eletrônico: "Não sendo viável a utilização do pregão eletrônico, a utilização de outra modalidade deve ser justificada pela autoridade competente, que é o Presidente da Comissão de Licitação (COLIC) ".
67.	Conquanto o disposto na NI 408 possa, aparentemente, estar a responsabilizar o presidente da comissão de licitação, tal entendimento não procede, em vista da limitação de competência legal da comissão de licitação estabelecida pela Lei 8.666/1993, que, segundo o próprio Banco do Brasil, serve de norte aos seus dispositivos regulamentares. Segundo aquela lei, a atuação do presidente da comissão de licitação está adstrita somente e tão somente à fase externa do certame. É o que se deduz do disposto no art. 6º, XVI, da citada lei de licitações e contratos:
Art. 6º. Para fins desta Lei, considera-se:
 (...) 
XVI - Comissão - comissão, permanente ou especial, criada pela Administração com a função de receber, examinar, e julgar todos os documentos e procedimentos relativos às licitações e ao cadastramento de licitantes.
68.	Em outros termos, pode-se afirmar que a comissão de licitação, seja ela especial ou permanente, constitui órgão colegiado com a finalidade de conduzir a fase externa da licitação, competindo-lhe, para tanto, em termos genéricos, as prerrogativas de receber, examinar e julgar todos os documentos e procedimentos pertinentes às licitações e ao cadastro de licitantes.
69.	A interpretação conjunta e sistemática de ambos os normativos supratranscritos (item 4.1.5 da NI 408 e art. 6º, XVI, Lei 8.666/1993) conduzem ao entendimento de que o presidente da comissão de licitação, muito embora detenha o poder de utilizar outra modalidade licitatória em detrimento do pregão eletrônico, somente pode fazê-lo na fase externa da licitação e, mesmo assim, apenas nas hipóteses em que a execução do pregão eletrônico se revele inviável e sua substituição seja devidamente justificada. Este também é o entendimento do TCU, já externado em mais de uma oportunidade (Acórdão 1005/2011-TCU-Plenário, Relator Min. Ubiratan Aguiar; e Acórdão 870/2013-TCU-Plenário, Relator Min. Subst. Marcos Bemquerer) .
70.	Portanto, qualquer interpretação no sentido de que ao presidente da comissão caberia a opção por outra modalidade ainda na fase interna seria, s.m.j., equivocada. Por conseguinte, não há como atribuir ao Sr. João Carlos dos Santos Simão, na qualidade de presidente da comissão, a responsabilidade pela prática do ato inquinado.
71.	Quanto à alegação da força hierárquico-administrativa do documento "Justificativa para Escolha da Modalidade Pregão Presencial", assinado pelo Sr. Cláudio Henrique da Silva, então Gerente Executivo de Licitações e Contratos da BBTS, e pelo Sr. Sérgio Gonzaga Wenceslau, então Gerente de Divisão da BBTS, cabe ser acolhida a justificativa do responsável, visto que corrobora os fundamentos acima apresentados concernentes à ausência de competência do presidente da comissão de licitação para tomar decisões na fase interna, obrigando-o a acatar as determinações daqueles a quem, naquela fase, competia decidir.
72.	Quanto ao fracionamento do objeto, entende-se por justificada a conduta, tendo em vista haver sido devidamente motivada a adoção do modelo de gestão operacional que recepcionou não apenas uma, mas duas prestadoras do serviço demandado pela entidade, devendo ser acolhidas as respectivas razões de justificativa apresentadas pelo responsável.
73.	A terceira irregularidade apontada em desfavor do responsável diz respeito à existência de cláusulas restritivas à competitividade do certame, a exemplo dos itens 5.14 e 5.16 e 5.2 do Anexo I - Especificação Técnicas (Objeto Detalhado) , os quais obrigavam aos proponentes a disponibilização do total de pessoal em até três dias úteis sem ser definido um tempo mínimo para a contratação da mão de obra a ser alocada. Nesse tocante, cabe o acolhimento de suas justificativas, com base nos documentos apontados, no sentido de que a definição das cláusulas editalícias apontadas não eram da competência do presidente da comissão de licitação.
74.	Por todos esses motivos, deve ser afastada a responsabilidade do Sr. João Carlos dos Santos Simão, presidente da comissão de licitação, pela adoção do pregão presencial em detrimento do pregão eletrônico.
Razões de justificativa apresentadas pelo Sr. Gustavo Henaut (peça 217) 
75.	Por meio do Acórdão 7556/2019-TCU-Segunda Câmara, o responsável Gustavo Henaut, então pregoeiro do certame em questão da BBTS, foi notificado para apresentar razões de justificativa quanto aos seguintes atos administrativos:
b.2.1) assinatura, em conjunto, de justificativa inadequada para a escolha da modalidade pregão presencial para o Pregão Presencial 66/2013 (peça 77, p. 29) , no qual não se constatou competição efetiva, além de a modelagem adotada (fracionamento) ter sido responsável por diminuir a competitividade do certame e indutora de uma inviabilidade fabricada de adoção do pregão eletrônico em razão de limitações do sistema licitações-e; e 
b.2.2) instrução do edital e dos anexos ao Pregão Presencial 66/2013 (peça 75, p. 86-100, c/c peça 76, p. 1-100, c/c peça 77, p. 1-21) com cláusulas restritivas à competitividade, a exemplo dos itens 5.14, 5.16 e 5.2 do Anexo I - Especificação Técnica (Objeto Detalhado) , os quais obrigavam aos proponentes a disponibilização do total de pessoal em até três dias úteis sem ser definido um tempo mínimo para a contratação da mão de obra a ser alocada;
76.	Quanto à aposição de sua assinatura no documento de justificativa à peça 77, p. 29, dos autos, o responsável alega em sua defesa, em síntese, que a assinatura dali constante possui outra finalidade, que não é a de autoria do documento, nem mesmo de homologação do ato. Trata-se de mera assinatura de conferência e de organização das páginas do processo, sem qualquer forma de responsabilidade sobre seu conteúdo, responsabilidade essa adstrita ao autor do documento.
77.	Explica que, na condição de pregoeiro, suas atividades e competências não o permitiam firmar documentos cujo conteúdo não possuísse correlação com as atribuições relacionadas no art. 9º do Decreto 3.555/2000. Ademais, informa que, nos itens 4.1.5 e 4.7.3 da Norma Interna - BB - 408_V_8, está claro que a competência para justificar a opção pelo pregão presencial em detrimento do pregão eletrônico é exclusiva do presidente da comissão de licitação. Não cabia a ele, portanto, como pregoeiro, apresentar tal justificativa.
78.	No que concerne à instrução do edital e dos anexos ao Pregão Presencial 66/2013 (peça 75, p. 86-100, c/c peça 76, p. 1-100, c/c peça 77, p. 1-21) , com cláusulas restritivas à competitividade, informa não estar entre suas competências, na então condição de pregoeiro, elaborar os termos de editais e de seus anexos dos certames realizados pelo Banco do Brasil. Alega, mais uma vez, que tal tipo de atividade não está entre as atribuições conferidas aos pregoeiros pelo Decreto 3.555/2000.
Análise:
79.	Quanto à aposição de sua assinatura no documento de justificativa à peça 77, p. 29, dos autos, é certo que o Sr. Gustavo Henaut não é o autor de tal expediente, cuja autoria pertence exclusivamente ao Sr. Cláudio Henrique da Silva e ao Sr. Sérgio G. Wenceslau. 
80.	Tudo leva a crer que o carimbo, acompanhado de sua rubrica, foram apostos em todas as folhas do processo, como forma de organizar e de conferir segurança à integridade dos autos. Sendo assim, não há como o Sr. Gustavo Henaut ser o redator nem o autor do documento indigitado, devendo, por isso, ser acolhida sua razão de justificativa e, por conseguinte, afastada sua responsabilidade quanto a esse fato.
81.	No que concerne à instrução do edital e dos anexos ao Pregão Presencial 66/2013 (peça 75, p. 86-100, c/c peça 76, p. 1-100, c/c peça 77, p. 1-21) , com cláusulas restritivas à competitividade, cumpre razão ao Sr. Gustavo Henaut quando afirma que não lhe cabia competência para a prática da presumida irregularidade, visto que, de acordo com o Decreto 3.555/2000, as atribuições do pregoeiro somente se iniciam na fase externa do pregão. Sua responsabilidade por atos praticados ainda na fase interna teria de estar comprovada pela aposição de sua assinatura nos documentos acima referidos. O que consta de tais documentos não é a assinatura, mas a rubrica do Sr. Gustavo Henaut, sendo que não consta apenas daqueles documentos, mas de todas as folhas pertencentes aos autos do processo.
82.	De forma semelhante ao que se observou em relação à aposição de rubrica do pregoeiro no documento de justificativa à peça 77, p. 29, seu carimbo e sua rubrica, impressos em cada uma das folhas do processo administrativo, nada mais são do que forma de organizar e de conferir segurança à integridade dos autos. Ante tais motivos, conclui-se pela ausência de fundamentos para se imputar responsabilidade ao pregoeiro pelos fatos supostamente irregulares.
Revelia do Sr. Cláudio Henrique da Silva
83.	Por força do Acórdão 7556/2019-TCU-Segunda Câmara, o Sr. Cláudio Henrique da Silva, então Gerente Executivo de Licitações e Contratos da BBTS, foi instado a apresentar razões de justificativa sobre a assinatura que apôs em documento da empresa justificando, inadequadamente, a escolha do modo presencial para o Pregão 66/2013 (peça 77, p. 29) , em detrimento do modo eletrônico, visto que pelo meio presencial foi observada ausência de competição efetiva. Além disso, o parcelamento do objeto teria sido responsável por reduzir o nível de competitividade do certame e induzir a uma inviabilidade de adoção do pregão eletrônico, sob justificativa de limitações do sistema licitações-e, que não admite que a licitação possa ser vencida por duas empresas simultaneamente. O documento, intitulado "Justificativa para Escolha da Modalidade Pregão Presencial", foi assinado pelo responsável em 22/10/2013 (peça 77, p. 29) .
84.	O PP 66/2013 teve como objeto a prestação de registro de preços de serviços para "atividades de apoio ao atendimento telefônico ativo, receptivo e em canais multimeios", além da prestação de serviços relativos à "execução de atividades de apoio à monitoria de qualidade" (peça 169) , sendo destinados aos centros de atendimento (contact center) da BBTS.
85.	A licitação em tela originou dois contratos distintos (DGCO 254/2013 e DGCO 255/2013) , com um valor global de R$ 108.492.080,21 e vigência inicial de 24 meses (peça 173) .
86.	A justificativa para a realização da modalidade pregão presencial foi o de fato atribuir o mesmo lote a duas licitantes distintas, consoante explicação abaixo da própria BBTS (peça 77, p. 29) :
No processo do pregão presencial 66-2013-10-03 - Prestação de serviços especializados de apoio à operação do Contact Center - será adotada uma estratégia de divisão dos serviços entre dois fornecedores, mas com a possibilidade de um deles assumir a totalidade, propiciando maior segurança para a contratação e, por conseguinte, para a prestação dos serviços, criando uma espécie de "backup". Para que esta estratégia seja alcançada, utilizaremos uma inovação, declarando 2 fornecedores arrematantes de um único lote, o que impossibilita a utilização do mecanismo licitacoes-e (dispositivo que possibilita a disputa do pregão de forma eletrônica) , uma vez que não possui esta tecnologia à disposição, obrigando, deste modo, a adoção da modalidade de licitação denominada pregão presencial.
87.	De acordo com o entendimento contido na mais recente instrução técnica formulada nos autos (peça 176) , o responsável teria descumprido a norma legal, disposta no art. 3º, §1º, I, da Lei 8.666/1993, aplicável, à época, às licitações das empresas estatais, que assim estabelece:
§1º  É vedado aos agentes públicos:
I - admitir, prever, incluir ou tolerar, nos atos de convocação, cláusulas ou condições que comprometam, restrinjam ou frustrem o seu caráter competitivo, inclusive nos casos de sociedades cooperativas, e estabeleçam preferências ou distinções em razão da naturalidade, da sede ou domicílio dos licitantes ou de qualquer outra circunstância impertinente ou irrelevante para o específico objeto do contrato, ressalvado o disposto nos §§ 5º a 12 deste artigo e no art. 3º da Lei no 8.248, de 23 de outubro de 1991;
88.	Ainda de acordo com a instrução anterior (peça 176) , uma das opções para evitar o problema seria a realização de um único lote (com o mesmo quantitativo previsto no PP 66/2013) e, caso a empresa contratada tivesse algum impedimento quanto à continuidade da execução contratual, poderia haver a contratação de outra licitante com fulcro no art. 24, XI, da Lei 8.666/1993, aplicável à época da licitação.
89.	Outra possibilidade seria a de, caso a sociedade empresária descumprisse e/ou desistisse do contrato, realizar contratação emergencial, posto que toda a estrutura física e tecnológica já pertencia à BBTS, restando apenas contratação de mão de obra, sendo viável uma transição sem maiores percalços.
2.1.1 As quantidades de postos constantes das tabelas do Anexo E referem-se aos totais máximos estimados, não se constituindo em obrigação de demanda de alocação por parte da COBRA TECNOLOGIA S.A.
90.	A alegação de que a escolha da modalidade de licitação (pregão presencial) consiste em mérito administrativo não justifica a restrição à competitividade observada, a qual decorre de regra não prevista no rito ordinário do pregão. Além disso, a simples alegação de que os serviços estão sendo prestados sem interrupção não implica o modelo ser bem-sucedido, posto que os serviços poderiam continuar sendo prestados satisfatoriamente e por um melhor preço, caso houvesse competição efetiva entre as contratadas.
91.	Nesse sentido, considerou-se, ainda, como agravante o fato de a modelagem proposta (isto é, atribuir a dois vencedores distintos um mesmo lote) ter sido utilizada para justificar a não realização de pregão eletrônico, o que, além de ter diminuído a competição, atentou contra o princípio da competitividade.
92.	Nada obstante o responsável tenha sido regularmente notificado a apresentar razões de justificativa para a irregularidade praticada (peças 187 e 196) , manteve-se silente, devendo, por essa razão, ser considerado revel para todos os efeitos, dando-se prosseguimento ao processo, por força do que dispõe o art. 202, § 8º, do Regimento Interno do TCU. 
93.	Os fatos narrados na instrução anterior, que resultaram na realização de sua audiência, dão conta de que a modelagem de contratação simultânea de duas sociedades empresárias para prestação do mesmo serviço é injustificável sob o ponto de vista técnico-operacional, à vista dos procedimentos típicos de um pregão eletrônico.
94.	Assim, incorreu a BBTS em ato ilícito, que restringiu indevidamente a participação de possíveis interessados diante da divulgação mais restrita atrelada ao pregão presencial, para o qual concorreu o Sr. Cláudio Henrique da Silva, então Gerente Executivo de Licitações e Contratos da BB Tecnologia e Serviços S.A..
95.	Não cabe a este órgão de controle aferir a oportunidade e a conveniência em torno da opção do gestor pelo modelo de gestão operacional da entidade. Como regra, não lhe cabe tecer juízo de mérito quanto à forma de o administrador gerir seu próprio negócio, quando devidamente motivado, visto que tal competência está situada em sua álea discricionária. Todavia, o que os órgãos de controle podem e devem examinar é a motivação para a opção pela modalidade licitatória adotada pela entidade. Ao contrário da opção feita por aquele gestor, o pregão eletrônico era plenamente viável, visto que a justificativa contida no expediente intitulado "Justificativa para a Escolha da Modalidade Pregão Presencial" (peça 77, p. 29) não se presta a fundamentar a opção pelo modo adotado. O responsável, ao assim proceder, deixou de observar o ditame legal contido no art. 4º, § 1º, do Decreto 5.450/2005, devendo, por tal motivo, ser-lhe aplicada a multa prescrita no art. 250, § 2º, c/c art. 268, II, ambos do Regimento Interno do TCU.	
Razões de justificativa apresentadas pelo Sr. Sérgio Gonzaga Wenceslau (peça 215) 
96.	O Sr. Sérgio Gonzaga Wenceslau, então Gerente de Divisão da BBTS, apresentou razões de justificativa pelo fato de haver assinado, conjuntamente com o Sr. Cláudio Henrique da Silva, então Gerente Executivo de Licitações e Contratos da BBTS, justificativa inadequada para a escolha da modalidade pregão presencial para o PP 66/2013 (peça 77, p. 29) , intitulada "Justificativa para Escolha da Modalidade Pregão Presencial", no qual não se constatou competição efetiva, além de a modelagem adotada (fracionamento) ter sido responsável por diminuir a competitividade do certame e haver induzido uma inviabilidade fabricada de adoção do pregão eletrônico em razão de limitações do sistema licitações-e.
97.	Alega que a justificativa por ele assinada para a escolha da modalidade pregão presencial em detrimento do uso do modo eletrônico se dera com respaldo em parecer jurídico (Parecer Jurídico 496/2013) (peça 215, p. 67) e que se encontrava em conformidade com os elementos formadores do edital e em normativo interno da instituição.
98.	Ademais, teria havido ampla publicidade do edital, por diversos meios de divulgação, com o objetivo principal de obter a maior participação possível de interessados.
99.	Buscou justificar, tecnicamente, a opção da empresa pelo modelo de gestão operacional em que o provimento dos serviços deveria se dar por meio de duas contratadas, com cada uma delas atendendo a metade das necessidades da BBTS. Os serviços seriam prestados de forma compartilhada pelas duas empresas, onde cada uma se responsabilizaria por até 50% do contingente de postos de trabalho, mas que poderia chegar a 100% do quantitativo total.
Análise:
100. No que tange à conduta do gestor, por ele justificada como sendo resultante de orientação jurídica, cumpre assinalar que o parecer jurídico não era vinculante, como mesmo informa a Consultora Jurídica (peça 215, p. 67) , admitindo, portanto, que a decisão administrativa pudesse ser tomada com base na própria percepção e conhecimentos sobre os fatos pelo gestor público. Além do mais, o parecer jurídico somente examinou as questões e aspectos de natureza jurídica, não havendo se manifestado sobre aspectos técnico-operacionais do modelo de gestão constituído por dois prestadores de serviço. Portanto, não procede a alegação de que a consultoria jurídica (COJUR) tenha afirmado que a contratação de duas empresas era a melhor alternativa. Menções a tal aspecto da questão foram feitas pela COJUR (peça 215, p. 65) , porém de forma remissiva, com base na opinião da área técnica.
101. Como já acima mencionado, no exame das razões de justificativa do Sr. Cláudio Henrique da Silva (itens 24 a 36 desta instrução) , os fatos narrados na instrução anterior (peça ????, p. ???) , que resultaram na realização de sua audiência, dão conta de que a modelagem de contratação simultânea de duas sociedades empresárias para prestação do mesmo serviço é comportamento meramente simulatório, injustificável sob o ponto de vista técnico-operacional, à vista dos procedimentos típicos de um pregão eletrônico, diferentemente porém do que foi concretizado pela administração do Banco do Brasil, que optou pelo modo presencial do certame, incorrendo, assim, em ato ilícito, para o qual concorreu o Sr. Sérgio Gonzaga Wenceslau, então Gerente de Divisão da entidade.
102. Examinando-se as alegações da contratante, ora corroboradas e repetidas pelo Sr. Sérgio Gonzaga Wenceslau, quanto à modalidade licitatória empregada para a seleção das duas empresas, conclui-se por sua improcedência, tendo em vista que, ao contrário do que alega, o pregão eletrônico era plenamente viável. Entre outras formas de viabilizá-lo, bastaria à entidade contratante proceder normalmente ao pregão eletrônico, dividindo o objeto licitado em dois grupos/lotes distintos, para os quais seriam selecionadas duas empresas igualmente distintas.
103. Enfim, não havia razões, sob o ponto de vista procedimental, para a adoção do pregão presencial em detrimento do pregão eletrônico, devendo ser consideradas improcedentes as alegações do responsável, concernentes à opção pela modalidade presencial.
REPRESENTAÇÃO DE RESPONSÁVEIS PELO CORPO JURÍDICO DA ENTIDADE
104. O entendimento do TCU acerca da representação jurídico-legal de responsáveis, seja em processo judicial seja em processo administrativo, é no sentido de que tal representação não pode ser feita por advogado ou por corpo jurídico custeado pelos cofres públicos. Cita-se adiante jurisprudência desta Corte de Contas em que se tem evidenciado que o Banco do Brasil já foi, outrora, notificado diretamente acerca de tal impedimento:
1.8.1. dar ciência à Presidência do Banco do Brasil de que a jurisprudência do Tribunal de Contas da União (Acórdãos 35/2000, 313/2008 e 545/2015, todos do Plenário; 2.055/2013 e 2.258/2013 - 1ª Câmara, e 2.629/2010 - 2ª Câmara) condena a atuação de advogados integrantes do corpo funcional de entidades jurisdicionadas, ou contratados para esse fim específico, às expensas destas, na defesa de práticas de gestores inquinadas como irregulares nos processos do Tribunal, diante do inequívoco conflito de interesses estabelecido nessas hipóteses e da apropriação de recursos humanos dessa entidades para atendimento de propósitos particulares;" (Acórdão 1.400/2018-P - Relator Aroldo Cedraz) 
105.	Tendo em vista que, nos autos do presente processo, observou-se que os advogados Lucinéia Posar, André Luiz de Medeiros e Silva e Mario Renato Balardim Borges estão representando funcionários do BB (Sandro André Hammarstron, Sílvia Silva Rocha e Alice Cristina Santos Lacerda) , propõe-se, adiante, seja dirigida determinação ao Banco do Brasil no sentido de que a representação legal cesse imediatamente.
CONCLUSÃO
Situação 1: Revelia
106. Diante da revelia do Sr. Cláudio Henrique da Silva, então Gerente Executivo de Licitações e Contratos da BBTS, prevista no art. 202, §8º, do Regimento Interno/TCU, e inexistindo nos autos elementos que permitam sanear as irregularidades que lhe foram atribuídas ou afastar sua responsabilidade pelas ditas irregularidades, propõe-se que lhe seja aplicada a multa prevista no art. 250, §2º, c/c art. 268, II, ambos do Regimento Interno do TCU (itens 83 a 95 desta instrução) .
Situação 2: Acolhimento das razões de justificativa
107. Propõe-se acolher integralmente as razões de justificativa apresentada pelo Sr. Gustavo Henaut, então pregoeiro da BBTS do certame em questão (itens 75 a 82 desta instrução) , e pelo Sr. João Carlos dos Santos Simão, então presidente da comissão de licitação da BBTS (itens 58 a 74 desta instrução) , uma vez que foram suficientes para elidir as irregularidades a eles atribuídas.
Situação 3: Acolhimento parcial das razões de justificativa
108. Propõe-se acolher parcialmente as razões de justificativa apresentada pelos Srs. Waldir Ghiglino Gadea, Gerente de Divisão do Banco do Brasil (itens 40 a 57 desta instrução) e Diogo Sena, Assessor do Banco do Brasil, (itens 40 a 57 desta instrução) , deixando de lhes propor a aplicação de multa. 
Situação 4: Rejeição das razões de justificativa
109. Propõe-se rejeitar as razões de justificativa apresentadas pelos Srs. Sandro André Hammarstron, Gerente Executivo do Banco do Brasil (itens 23 a 39 desta instrução) , Sílvia Silva Rocha, Gerente de Compras, Contratos e Pagamentos do Banco do Brasil (itens 23 a 39 desta instrução) , Alice Cristina Santos Lacerda, Gerente de Divisão do Banco do Brasil (itens 23 a 39 desta instrução) , e Sérgio Gonzaga Wenceslau, então Gerente de Divisão da BBTS (itens 96 a 103 desta instrução) , uma vez que não foram suficientes para sanear as irregularidades a eles atribuídas, devendo ser-lhes aplicada a multa estabelecida no art. 250, §2º, c/c art. 268, II, ambos do Regimento Interno do TCU 

PROPOSTA DE ENCAMINHAMENTO
110. Ante o exposto, procede-se à seguinte proposta de encaminhamento:
a) 	acolher as razões de justificativa apresentadas pelo Sr. Gustavo Henaut (CPF: XXX.789.897-XX) , então pregoeiro da BBTS (itens 75 a 82 desta instrução) , e pelo Sr. João Carlos dos Santos Simão (CPF: XXX.333.897-XX) , então presidente da comissão de licitação da BBTS (itens 58 a 74 desta instrução) , com fundamento no art. 250, § 1º, do Regimento Interno/TCU; 
b)	acolher parcialmente as razões de justificativa apresentadas pelos Srs. Waldir Ghiglino Gadea, Gerente de Divisão do Banco do Brasil (itens 40 a 57 desta instrução) e pelo Sr. Diogo Sena, Assessor do Banco do Brasil (itens 40 a 57 desta instrução) ;
c)	considerar revel, para todos os efeitos, o Sr. Cláudio Henrique da Silva (CPF: XXX.245.678-XX) (itens 83 a 95 desta instrução) , dando-se prosseguimento ao processo, com fundamento no art. 12, § 3º, da Lei 8.443/1992;
d) 	rejeitar as razões de justificativa apresentadas pelos responsáveis adiante relacionados, com fundamento no art. 250, § 2º, do Regimento Interno/TCU:
d.1) Sandro André Hammarstron (CPF XXX.598.400-XX) , Gerente Executivo do Banco do Brasil (itens 23 a 39 desta instrução) ;
d.2) Sílvia Silva Rocha (CPF XXX.150.926-XX) , Gerente de Compras, Contratos e Pagamentos do Banco do Brasil (itens 23 a 39 desta instrução) ;
d.3) Alice Cristina Santos Lacerda (CPF XXX.393.465-XX) , Gerente de Divisão do Banco do Brasil (itens 23 a 39 desta instrução) ; e
d.6) Sérgio Gonzaga Wenceslau (CPF XXX.275.506-XX) , então Gerente de Divisão da BBTS (itens 96 a 103 desta instrução) ; 
e) 	aplicar aos responsáveis relacionados nos itens "c" e "d" acima a multa prescrita no art. 58, II, da Lei 8.443/1992 c/c o art. 268, II, do Regimento Interno/TCU; e
f) 	fixar o prazo de quinze dias, a contar da notificação, para que os responsáveis comprovem, perante o Tribunal, o recolhimento das respectivas dívidas aos cofres do Tesouro Nacional, atualizadas monetariamente a partir do dia seguinte ao término do prazo ora estabelecido, até a data do efetivo recolhimento;
g)	caso não seja comprovado o recolhimento da respectiva multa pelos responsáveis:
g.1) determinar, nos termos do art. 28, I, da Lei 8.443/1992, ao Banco do Brasil ou à BB Tecnologia e Serviços, respectivamente, caso o responsável ainda seja funcionário dessa empresa, que efetue, após a devida notificação do Tribunal, o desconto da dívida na correspondente remuneração, em favor dos cofres do Tesouro Nacional, na forma estabelecida pela legislação pertinente; 
g.2) autorizar, desde logo, nos termos do art. 28, inciso II, da Lei 8.443/1992, a cobrança judicial das dívidas; e
h) 	determinar, nos termos do art. 250, II, do RI/TCU ao Banco do Brasil que interrompa imediatamente a representação legal que, ora, vem procedendo nos autos do presente processo, por meio dos advogados Lucinéia Posar, André Luiz de Medeiros e Silva e Mario Renato Balardim Borges, em benefício dos funcionários Sandro André Hammarstron, Sílvia Silva Rocha e Alice Cristina Santos Lacerda, tendo em vista que tal conduta já foi, outrora, considerada irregular por este Tribunal (Acórdão 1.400/2018-P - Relator Aroldo Cedraz) ."
2. 	A Secretária da Unidade Técnica acompanhou, em grande parte, as conclusões do auditor, divergindo pontualmente conforme o pronunciamento à peça 225:
"O objeto da representação divide-se, grosso modo, na contratação direta, por dispensa de licitação de diversos serviços realizados pelo Banco do Brasil (BB) junto à Cobra Tecnologia S.A. (atualmente BBTS) e na condução do pregão presencial 66/2013 pela BBTS, com vistas à contratação de empresas na prestação de serviços de apoio em teleatendimento.
2.	A divergência que ora exponho reside apenas no primeiro ponto. Sobre a contratação direta, conclui o auditor em sua instrução, em suma, por acolher parcialmente as razões de justificativa dos agentes públicos responsáveis pela elaboração do orçamento estimado da contratação, Srs. Waldir Ghiglino e Diogo Sena, sem a aplicação de multa aos responsáveis.
3.	Motivou essa proposta o fato de os agentes terem se baseado em ao menos dez contratos anteriores firmados pelo Banco do Brasil e resultantes de regulares procedimentos licitatórios, em que pese as falhas observadas em relação às divergências nos objetos desses certames em relação à contratação direta com a BBTS, objeto destes autos.
4.	Concordo integralmente com essas conclusões, contudo, não posso deixar de observar que têm reflexo direto na análise referente às falhas na elaboração do termo de referência, imputadas aos Srs. Sandro Hammarstron, Silvia Rocha e Alice Lacerda, para os quais a proposta à peça 224 é de rejeição das razões de justificativa e multa. 
5.	A conclusão de que o orçamento estimado, apesar de falho, não se reveste de tal irregularidade a ponto de significar ato antieconômico ou trazer risco de prejuízo ao erário, leva à mesma conclusão quanto às falhas na elaboração do termo de referência da contratação. 
6.	Ainda que eivado de vícios, o processo de seleção pautado em termo de referência falho ou descrição com base apenas em especificações constantes de modelo de proposta, apesar de não guardar correspondência com as exigências legais e as melhores práticas administrativas, resultou na mesma contratação objeto das audiências dos responsáveis pela elaboração do orçamento estimado, para os quais entendeu-se suficiente apontar a impropriedade, mas acolher parcialmente as razoes de justificativa sem aplicação de multa.
7.	Pelo exposto, entendo ser mais coerente a seguinte proposta de encaminhamento:
a) acolher as razões de justificativa apresentadas pelo Sr. Gustavo Henaut (CPF: XXX.789.897-XX) , então pregoeiro da BBTS (itens 75 a 82 desta instrução) , e pelo Sr. João Carlos dos Santos Simão (CPF: XXX.333.897-XX) , então presidente da comissão de licitação da BBTS (itens 58 a 74 desta instrução) , com fundamento no art. 250, § 1º, do Regimento Interno/TCU; 
b) acolher parcialmente as razões de justificativa apresentadas pelos Srs. Waldir Ghiglino Gadea, Gerente de Divisão do Banco do Brasil (itens 40 a 57 desta instrução) , Diogo Sena, Assessor do Banco do Brasil (itens 40 a 57 desta instrução) , Sandro André Hammarstron (CPF XXX.598.400-XX) , Gerente Executivo do Banco do Brasil (itens 23 a 39 desta instrução) , Sílvia Silva Rocha (CPF XXX.150.926-XX) , Gerente de Compras, Contratos e Pagamentos do Banco do Brasil (itens 23 a 39 desta instrução) e Alice Cristina Santos Lacerda (CPF XXX.393.465-XX) , Gerente de Divisão do Banco do Brasil (itens 23 a 39 desta instrução) ; 
c) considerar revel, para todos os efeitos, o Sr. Cláudio Henrique da Silva (CPF: XXX.245.678-XX) (itens 83 a 95 desta instrução) , dando-se prosseguimento ao processo, com fundamento no art. 12, § 3º, da Lei 8.443/1992;
d) rejeitar as razões de justificativa apresentadas pelo responsável Sérgio Gonzaga Wenceslau (CPF XXX.275.506-XX) , então Gerente de Divisão da BBTS (itens 96 a 103 desta instrução) , com fundamento no art. 250, § 2º, do Regimento Interno/TCU;
e) aplicar aos responsáveis relacionados nos itens "c" e "d" acima a multa prescrita no art. 58, II, da Lei 8.443/1992 c/c o art. 268, II, do Regimento Interno/TCU; 
f) fixar o prazo de quinze dias, a contar da notificação, para que os responsáveis comprovem, perante o Tribunal, o recolhimento das respectivas dívidas aos cofres do Tesouro Nacional, atualizadas monetariamente a partir do dia seguinte ao término do prazo ora estabelecido, até a data do efetivo recolhimento; 
g) caso não seja comprovado o recolhimento da respectiva multa pelos responsáveis: g.1) determinar, nos termos do art. 28, I, da Lei 8.443/1992, ao Banco do Brasil ou à BB Tecnologia e Serviços, respectivamente, caso o responsável ainda seja funcionário dessa empresa, que efetue, após a devida notificação do Tribunal, o desconto da dívida na correspondente remuneração, em favor dos cofres do Tesouro Nacional, na forma estabelecida pela legislação pertinente; 
g.2) autorizar, desde logo, nos termos do art. 28, inciso II, da Lei 8.443/1992, a cobrança judicial das dívidas; e 
h) determinar, nos termos do art. 250, II, do RI/TCU ao Banco do Brasil que interrompa imediatamente a representação legal que, ora, vem procedendo nos autos do presente processo, por meio dos advogados Lucinéia Posar, André Luiz de Medeiros e Silva e Mario Renato Balardim Borges, em benefício dos funcionários Sandro André Hammarstron, Sílvia Silva Rocha e Alice Cristina Santos Lacerda, tendo em vista que tal conduta já foi, outrora, considerada irregular por este Tribunal (Acórdão 1.400/2018-P - Relator Aroldo Cedraz) ."
	
É o Relatório.

8.1. Aline Crivelari (230.844/OAB-SP) e outros, representando Alice Cristina Santos Lacerda, Diogo Sena, Sandro André Hammarstron, Silvia Silva Rocha, Waldir Ghiglino Gadea e Banco do Brasil S.A.;
8.2. Antônio Cecílio Moreira Pires (107285/OAB-SP) e outros, representando BS Tecnologia e Serviços Ltda.;
8.3. Marcelo Alves da Silva (44.861/OAB-DF) e outros, representando BB Tecnologia e Serviços S.A. e BB Tecnologia e Serviços S.A.;
8.4. Isabela da Costa Moura Santana (32205/OAB-DF), representando Josimar de Assis Lira;
8.5. Josimar de Assis Lira (255635/OAB-SP), representando David Marcio Soares e Guilherme da Silva Lopes Carvalho.

Não atuou.

REPRESENTAÇÃO. IRREGULARIDADE EM CONTRATAÇÕES DA EMPRESA BBTS. IRREGULARIDADE NA PESQUISA DE PREÇOS. ADOÇÃO INDEVIDA DE PREGÃO PRESENCIAL EM DETRIMENTO DO ELETRÔNICO. ACEITAÇÃO DAS RAZÕES DE JUSTIFICATIVA DE PARTE DOS RESPONSÁVEIS. REJEIÇÃO DAS RAZÕES DE JUSTIFICATIVA. MULTA. ARQUIVAMENTO.

REPRESENTAÇÃO (REPR)

Secretaria de Controle Externo de Aquisições Logísticas (Selog).

Cuidam os autos de Representação a respeito de possíveis irregularidades ocorridas em contratações da empresa Cobra Tecnologia S.A. (atualmente com o nome fantasia BB Tecnologia e Serviços - BBTS) pelo Banco do Brasil S.A. (BB) , mediante processos de dispensa e de inexigibilidade de licitação, para prestação de serviços de manutenção corretiva e preventiva dos sistemas de circuito fechado de TV (CFTV) , energia ininterrupta (nobreak) , controle de acesso (porta giratória detectora de metal - PGDM, eclusa, controle de portas) e infraestrutura de comunicação (voz, dados e segurança) (peça 1, p. 5-6, e peça 2, p. 18) .
Informo que assumi a relatoria deste processo quando da assunção do E. Min. Raimundo Carreiro à Presidência desta Corte para o biênio 2017-2018.
De forma sintética, as alegações que originaram a presente Representação, foram as seguintes: o BB estaria contratando a BBTS, indevidamente, por dispensa ou inexigibilidade de licitação, como intermediária na aquisição de equipamentos e serviços junto a terceiros; os contratos firmados entre o BB e a BBTS estariam superfaturados; e a BBTS estaria subcontratando o objeto, total ou parcialmente, com fabricantes dos equipamentos por meio de dispensa ou inexigibilidade de licitação.
Durante o saneamento dos autos, foram realizadas inspeção e oitivas das empresas BB e BBTS, e das terceiras AC Serviços Corporativos Ltda. e BS Tecnologia e Serviços Ltda., que, à época da inspeção, tinham contratos com a BBTS para fornecimento de mão de obra quanto aos serviços de contact center gerenciados pela subsidiária do Banco (peça 124, p. 22-26, itens 130 a 159) .
Como resultado, foi prolatado o Acórdão 7556/2019-TCU-Segunda Câmara, mediante o qual foi determinada a audiência de nove responsáveis (peça 179) . Desses, apenas o Sr. Cláudio Henrique da Silva, então Gerente Executivo de Licitações e Contratos, deixou de comparecer aos autos, embora tenha assinado o Aviso de Recebimento dos Correios (peça 196) .
Passo às análises das razões de justificativas apresentadas, adiantando que adoto os argumentos convergentes desenvolvidos pela Selog como razões de decidir.
***
Razões de justificativa apresentadas pelos Srs. Waldir Ghiglino Gadea, Gerente de Divisão, e Diogo Sena, assessor (peça 212, p. 12) , por elaborar "o parecer técnico usado para justificar os preços dos contratos 9600.0031/2013, 9600.0032/2013 e 9600.0033/2013, em desrespeito aos princípios da economicidade e da isonomia, uma vez que desconsiderou fatores como a abrangência da prestação dos serviços (cotejando contratos e propostas regionais com a prestação do serviço nacional) e o prazo de duração dos contratos nas propostas realizadas nas pesquisas de preços, o que impacta na diluição dos investimentos feitos pela contratada, além de, possivelmente, ter acarretado contratação por preço superior ao de mercado".
Alegam os responsáveis, em síntese, que elaboraram métrica de pesquisa seguindo a Lei 8666/93 e a Instrução Normativa BB 335 (peça 171) , que é uma norma interna, tendo por base contratos anteriormente firmados pelo Banco para os serviços de CFTV, nobreak e PGDM nas cinco regiões brasileiras.
Quanto à não escolha de prestador de serviços em âmbito nacional, afirmam que a análise dos contratos de âmbito regional resulta justamente da inexistência de prestadores de serviço de maior abrangência. Em relação à duração de doze meses em contraposição ao prazo contratual de sessenta meses firmado com a BBTS, opinam que a comparação é legítima, considerando que esses contratos são prorrogáveis até os mesmos sessenta meses. 
Por fim, alegam que a citada Instrução Normativa não provê detalhes sobre como proceder ao realizar uma pesquisa de preços, nada informando sobre: a abrangência territorial do contrato, a diferença de preço em relação a prazos de vigência, os métodos de cálculo do valor, entre outros aspectos.
Passo a decidir.
Registro que acompanho os argumentos e conclusões esposados pela unidade instrutiva que, em essência, entendeu que a mera realização de pesquisa de preços considerando apenas os contratos anteriores da entidade, sem consultas ao mercado e a demais contratações da Administração Pública, estava em desconformidade com a jurisprudência do TCU (acórdãos 2.531/2011-TCU-Plenário - Ministro Relator José Jorge, 2.380/2013-TCU-Plenário - Ministra Relatora Ana Arraes e outros) . 
Quanto à aderência da conduta questionada à Instrução Normativa 335 do BB, deve-se lembrar que a atividade de pesquisa de preços não está restrita ao disciplinamento interno da entidade. Espera-se que, ao realizar tal pesquisa, o gestor verifique os preços praticados no mercado de contratantes e fornecedores do serviço desejado, o que, por certo, extrapola as fronteiras do Banco. 
Por outro lado, entendo que a combinação de fatores como a abrangência territorial do contrato, a variedade de itens a serem fornecidos e a duração da avença elevam a complexidade do processo de pesquisa, dada a dificuldade de se encontrar referências similares no mercado. 
Nesse ponto, a Secretária da Selog esclarece que os agentes se basearam "em ao menos dez contratos anteriores firmados pelo Banco do Brasil e resultantes de regulares procedimentos licitatórios, em que pese as falhas observadas em relação às divergências nos objetos desses certames em relação à contratação direta com a BBTS, objeto destes autos".
Entendo, portanto, em consonância com o sugerido pela unidade instrutiva, que o caso em exame se adequa ao previsto nas hipóteses prescritas no art. 22, caput e §§1º e 2º, da Lei de Introdução às Normas do Direito Brasileiro (LINDB) , que vincula a decisão sobre a regularidade do ato, e eventual sansão a ser aplicada, às circunstâncias práticas que houverem limitado a ação do agente. 
Dessa forma, embora a irregularidade não tenha sido elidida, considero que seja o caso de acolhimento parcial das razões de justificativa por eles apresentadas, sem aplicação de multa aos responsáveis. 
***
Razões de justificativa apresentadas por Sandro André Hammarstron, Sílvia Silva Rocha e Alice Cristina Santos Lacerda (peça 212, p. 7-8) , por homologar "o processo de Dispensa de Licitação 13/02325 e assinar os decorrentes contratos 9600.0031/2013, 9600.0032/2013 e 9600.0033/2013, firmados com a BB Tecnologia e Serviços, sem a existência do devido Projeto Básico, em afronta ao art. 7º, §§ 2º, inciso I, e 9º, da Lei 8.666/1993, o que gerou assimetria de informações entre os potenciais fornecedores do objeto e prejudicou a seleção da proposta mais vantajosa".
Os responsáveis afirmam que o processo contou com toda documentação necessária e atos administrativos indispensáveis à sua homologação, e que a existência do projeto básico foi mencionada no campo "proposta" da Nota DINOP/Dimob 2012/1351 (peça 161, p. 51-56) , tendo sido o documento anexado àquele expediente. Além disso, a Área de Compras e Contratações, em sua análise, teria considerado que havia um projeto básico, considerando que as empresas lograram apresentar propostas comerciais (peça 161, p. 58-77) , como a Systembank Engenharia, cuja proposta teria deixado claro que conhecia a especificação dos serviços.
Passo a decidir.
Verifico que a questão central gira em torno da ausência do projeto básico nos autos do processo de contratação, embora os responsáveis aleguem que tal documentação existia, a ponto de diversas empresas encaminharem propostas. 
Nesse ponto, o único em que há divergência, o Sr. Auditor propõe a rejeição das razões de justificativa, enquanto a Titular da Selog defende que o mesmo entendimento aplicado ao item anterior deve ser estendido aos presentes responsáveis, explicando que:
"Ainda que eivado de vícios, o processo de seleção pautado em termo de referência falho ou descrição com base apenas em especificações constantes de modelo de proposta, apesar de não guardar correspondência com as exigências legais e as melhores práticas administrativas, resultou na mesma contratação objeto das audiências dos responsáveis pela elaboração do orçamento estimado, para os quais entendeu-se suficiente apontar a impropriedade, mas acolher parcialmente as razoes de justificativa sem aplicação de multa."
Com as devidas vênias à Sra. Secretária, entendo que são casos diferentes. Ao analisar as razões apresentadas em relação às falhas nas justificativas de preços, verifiquei que:
i) haveria dificuldades para encontrar contratações similares à pretendida dadas as características do objeto, com as complexidades advindas do porte do contratante e da abrangência nacional dos serviços; e 
ii) as referências efetivamente usadas suprimiam parcialmente essa falha ao se basearam em procedimentos regulares de contratação.
No presente caso, ainda que os fornecedores tenham recebido alguma especificação técnica na forma de uma minuta de proposta, que lhes permitiu estimar preços e serviços, a inexistência do projeto básico ou termo de referência (este último, se considerarmos a nomenclatura prevista no Decreto 5.450/2005) impede que seja analisado o conteúdo dessas especificações técnicas e a verificação de que o processo tenha tido a devida isonomia, sem assimetria de informações, conforme disposto no ofício de audiência. Além disso, sem a documentação faltante, não se pode afirmar que tais especificações supririam a necessidade do projeto básico ou do termo de referência. 
25.	Dessa forma, conquanto não seja possível aceitar as razões de justificativas apresentadas, entendo que as considerações trazidas pela Titular da Unidade técnica sirvam como fator atenuante na dosimetria da sanção a ser aplicada aos responsáveis.  
***
26.	Razões de justificativa apresentadas pelo Sr. João Carlos dos Santos Simão (peça 216) , pela "autorização para realização do Pregão Presencial 66/2013 e por sua homologação, apesar de: (i) a justificativa para essa modalidade não ter sido adequada; (ii) a modelagem adotada (fracionamento) ter sido responsável por diminuir a competitividade do certame e induzir uma inviabilidade fabricada de adoção do pregão eletrônico em razão de limitações do sistema licitações-e; e (iii) existência de cláusulas restritivas à competitividade do certame, a exemplo dos itens 5.14 e 5.16 e 5.2 do Anexo I - Especificação Técnicas (Objeto Detalhado) , os quais obrigavam aos proponentes à disponibilização do total de pessoal em até três dias úteis, sem ser definido um tempo mínimo para a contratação da mão de obra a ser alocada".
27.	O responsável alega que não era atribuição do presidente da comissão de licitação a escolha da modalidade de licitação, mas da área competente da BBTS, que entendeu ser o modo presencial a melhor opção para assegurar o devido retorno para a empresa.
28.	Segundo o Sr. João Carlos dos Santos Simão, as decisões por ele tomadas e questionadas no ofício de audiência, entre elas a referente ao pregão presencial, estiveram amparadas pelo parecer jurídico 496/2013 (peça 216, p. 13-16) , pelo documento "Justificativa para Escolha da Modalidade Pregão Presencial", de 22/10/2013 (peça 216, p. 76) , e pela Nota Técnica 2013-304 DIDOP (peça 216, p. 8-10) . O responsável argumenta que seus atos não estavam somente amparados nesses documentos, mas que não havia alternativa que não fosse concordar com o teor de tais documentos por questões hierárquicas.
Passo a decidir.
Acompanho a Selog para acatar as presentes razões de justificativas. 
Embora o Presidente da Comissão de Licitação seja o responsável pela utilização de modalidade diversa do Pregão Eletrônico no caso de inviabilidade técnica  (NI 408 - Processo de Compras, peça 223, item 4.1.5) , entendo que é pertinente a alegação da força hierárquico-administrativa do documento "Justificativa para Escolha da Modalidade Pregão Presencial", assinado pelo Sr. Cláudio Henrique da Silva, então Gerente Executivo de Licitações e Contratos da BBTS, e pelo Sr. Sérgio Gonzaga Wenceslau, então Gerente de Divisão da BBTS. 
Com relação às demais irregularidades atribuídas ao presidente da comissão de licitação, transcrevo a objetiva análise do Auditor da Selog: 
"Quanto ao fracionamento do objeto, entende-se por justificada a conduta, tendo em vista haver sido devidamente motivada a adoção do modelo de gestão operacional que recepcionou não apenas uma, mas duas prestadoras do serviço demandado pela entidade, devendo ser acolhidas as respectivas razões de justificativa apresentadas pelo responsável.
A terceira irregularidade apontada em desfavor do responsável diz respeito à existência de cláusulas restritivas à competitividade do certame, a exemplo dos itens 5.14 e 5.16 e 5.2 do Anexo I - Especificação Técnicas (Objeto Detalhado) , os quais obrigavam aos proponentes a disponibilização do total de pessoal em até três dias úteis sem ser definido um tempo mínimo para a contratação da mão de obra a ser alocada. Nesse tocante, cabe o acolhimento de suas justificativas, com base nos documentos apontados, no sentido de que a definição das cláusulas editalícias apontadas não eram da competência do presidente da comissão de licitação."
Por essas razões, entendo afastada a responsabilidade do Sr. João Carlos dos Santos Simão. 
***
Razões de justificativa apresentadas pelo Sr. Gustavo Henaut (peça 217) , pela "assinatura, em conjunto, de justificativa inadequada para a escolha da modalidade pregão presencial para o Pregão Presencial 66/2013 (peça 77, p. 29) , no qual não se constatou competição efetiva, além de a modelagem adotada (fracionamento) ter sido responsável por diminuir a competitividade do certame e indutora de uma inviabilidade fabricada de adoção do pregão eletrônico em razão de limitações do sistema licitações-e; e instrução do edital e dos anexos ao Pregão Presencial 66/2013 (peça 75, p. 86-100, c/c peça 76, p. 1-100, c/c peça 77, p. 1-21) com cláusulas restritivas à competitividade, a exemplo dos itens 5.14, 5.16 e 5.2 do Anexo I - Especificação Técnica (Objeto Detalhado) , os quais obrigavam aos proponentes a disponibilização do total de pessoal em até três dias úteis sem ser definido um tempo mínimo para a contratação da mão de obra a ser alocada".
O responsável alega, em síntese, que a assinatura dali constante não representa autoria ou homologação do ato, mas mero registro de conferência e de organização das páginas do processo, sem qualquer forma de responsabilidade sobre o conteúdo dos documentos, responsabilidade essa que seria apenas dos seus autores. Explica que, na condição de pregoeiro, suas competências não lhe permitiam firmar documentos cujo conteúdo não possuísse correlação com as atribuições relacionadas no art. 9º do Decreto 3.555/2000, não lhe cabendo justificar a opção pelo pregão presencial em detrimento do pregão eletrônico. 
Acrescenta, pelos mesmos motivos, que também não está entre suas competências a elaboração dos termos de editais e de seus anexos nos certames realizados pelo Banco do Brasil, como questionado no ofício de audiência. 
Passo a decidir.
Procedem as justificativas apresentadas. Resta esclarecido que, no presente caso, o Sr. Gustavo Henaut foi apenas o condutor do pregão, e não contribuiu para a elaboração das cláusulas do Edital ou para a escolha da modalidade de licitação. 
Como apontado pela Selog, a aposição "de rubrica do pregoeiro no documento de justificativa à peça 77, p. 29, impressos em cada uma das folhas do processo administrativo, nada mais são do que forma de organizar e de conferir segurança à integridade dos autos".
Está afastada, portanto, a responsabilidade do então pregoeiro.
***
Audiência do Sr. Cláudio Henrique da Silva, então Gerente Executivo de Licitações e Contratos da BBTS, por assinar documento justificando, inadequadamente, a escolha do modo presencial para o Pregão 66/2013 (peça 77, p. 29) , "em detrimento do modo eletrônico, visto que pelo meio presencial foi observada ausência de competição efetiva. Além disso, o parcelamento do objeto teria sido responsável por reduzir o nível de competitividade do certame e induzir a inviabilidade de adoção do pregão eletrônico, sob justificativa de limitações do sistema licitações-e, que não admite que a licitação possa ser vencida por duas empresas simultaneamente. O documento, intitulado "Justificativa para Escolha da Modalidade Pregão Presencial", foi assinado pelo responsável em 22/10/2013 (peça 77, p. 29) ".
 O responsável não compareceu aos autos, devendo, por essa razão, ser considerado revel para todos os efeitos, dando-se prosseguimento ao processo, por força do que dispõe o art. 202, § 8º, do Regimento Interno do TCU. 
Registro que o PP 66/2013 teve como objeto registro de preços de serviços para "atividades de apoio ao atendimento telefônico ativo, receptivo e em canais multimeios", além da prestação de serviços relativos à "execução de atividades de apoio à monitoria de qualidade" (peça 169) , sendo destinados aos centros de atendimento (contact center) da BBTS. A licitação originou dois contratos distintos, no montante de R$ 108.492.080,21 e vigência inicial de 24 meses (peça 173) .
A justificativa para a realização da modalidade pregão presencial foi o fato de atribuir o mesmo lote a duas licitantes distintas, consoante explicação abaixo da própria BBTS (peça 77, p. 29) :
"No processo do pregão presencial 66-2013-10-03 - Prestação de serviços especializados de apoio à operação do Contact Center - será adotada uma estratégia de divisão dos serviços entre dois fornecedores, mas com a possibilidade de um deles assumir a totalidade, propiciando maior segurança para a contratação e, por conseguinte, para a prestação dos serviços, criando uma espécie de "backup". Para que esta estratégia seja alcançada, utilizaremos uma inovação, declarando 2 fornecedores arrematantes de um único lote, o que impossibilita a utilização do mecanismo licitacoes-e (dispositivo que possibilita a disputa do pregão de forma eletrônica) , uma vez que não possui esta tecnologia à disposição, obrigando, deste modo, a adoção da modalidade de licitação denominada pregão presencial."
Tal justificativa não convenceu à Selog, que apontou a viabilidade de adotar o pregão eletrônico, ainda que com soluções diferentes para os riscos de descontinuidade levantados pelo gestor:
"Ainda de acordo com a instrução anterior (peça 176) , uma das opções para evitar o problema seria a realização de um único lote (com o mesmo quantitativo previsto no PP 66/2013) e, caso a empresa contratada tivesse algum impedimento quanto à continuidade da execução contratual, poderia haver a contratação de outra licitante com fulcro no art. 24, XI, da Lei 8.666/1993, aplicável à época da licitação.
Outra possibilidade seria a de, caso a sociedade empresária descumprisse e/ou desistisse do contrato, realizar contratação emergencial, posto que toda a estrutura física e tecnológica já pertencia à BBTS, restando apenas contratação de mão de obra, sendo viável uma transição sem maiores percalços." (itens 88 e 89 do Relatório transcrito) 
Em que pese eu me considerar defensor de práticas inovadoras, não posso concordar com solução administrativa que afronte verticalmente as normas que regem a contratação de serviços comuns. O pregão eletrônico representou um enorme avanço nesse tipo de contratação, e já contava quase uma década de instituição (Decreto 5450/2005, então vigente) e jurisprudência pacífica pela sua adoção quando do certame questionado.  
Ressalto que as sugestões apresentadas pela unidade instrutiva não intentam substituir a prerrogativa decisória do gestor, mas tão somente mostrar que o risco apontado pelo responsável poderia ser tratado de forma aderente à legislação, sem ferir a isonomia e incentivando a competição, especialmente considerando que esta última esteve ausente no pregão presencial.  
Considerando, então, que o Sr. Cláudio Henrique da Silva, então Gerente Executivo de Licitações e Contratos da BBTS, concorreu para a presente irregularidade, persiste sua reponsabilidade.
***
Razões de justificativa apresentadas pelo Sr. Sérgio Gonzaga Wenceslau, então Gerente de Divisão da BBTS, por assinar, "conjuntamente com o Sr. Cláudio Henrique da Silva, então Gerente Executivo de Licitações e Contratos da BBTS, documento com justificativa inadequada para a escolha da modalidade pregão presencial para o PP 66/2013 (peça 77, p. 29) , intitulado "Justificativa para Escolha da Modalidade Pregão Presencial", no qual não se constatou competição efetiva, além de a modelagem adotada (fracionamento) ter sido responsável por diminuir a competitividade do certame e haver induzido uma inviabilidade fabricada de adoção do pregão eletrônico em razão de limitações do sistema licitações-e".
O responsável alega que os argumentos apresentados para a escolha da modalidade pregão presencial em detrimento do modo eletrônico se dera com respaldo em parecer jurídico (Parecer Jurídico 496/2013) (peça 215, p. 67) e que se encontrava em conformidade com os elementos formadores do edital e em normativo interno da instituição, tendo havido ampla publicidade do certame, por diversos meios de divulgação, com o objetivo de obter a maior participação possível de interessados.
Além disso, defendeu a opção da empresa pelo modelo de gestão operacional em que o provimento dos serviços deveria se dar por meio de duas contratadas, com cada uma delas atendendo a metade das necessidades da BBTS. Os serviços seriam prestados de forma compartilhada pelas duas empresas, onde cada uma se responsabilizaria por até 50% do contingente de postos de trabalho, mas que poderia chegar a 100% do quantitativo total.
Passo a decidir.
Não lhe socorre o respaldo do parecer jurídico, uma vez que não era vinculante (como informa a Consultoria Jurídica à peça 215, p. 67) e, tampouco, trata de aspectos técnicos da contratação de dois forneceres simultâneos.
Ao contrário do que alega o responsável, o pregão eletrônico era viável, como já exemplificado no item 27 deste voto, acrescido de mais uma opção apontada pela Selog, como dividir o objeto licitado em dois grupos/lotes distintos, para os quais seriam selecionadas duas empresas diferentes. Independentemente do caminho escolhido pelo gestor para garantir a continuidade na prestação dos serviços contratados, a opção pelo pregão presencial para a contratação de serviços comuns não se sustenta. 
Acompanho, então, o posicionamento da Selog de que não havia óbice à adoção do pregão eletrônico, devendo ser rejeitadas as presentes razões de justificativa.
***
Assim, em razão da conduta dos responsáveis, considero apropriado aplicar-lhes a multa prevista no art. 58, incisos II e III, da Lei 8.443/92, cujos valores fixo conforme segue:
	Responsável
	Qualificação
	Valor da multa

	Sandro André Hammarstron
	Gerente Executivo do Banco do Brasil
	R$ 4.000,00

	Sílvia Silva Rocha
	Gerente de Compras, Contratos e Pagamentos do Banco do Brasil
	R$ 4.000,00

	Alice Cristina Santos Lacerda
	Gerente de Divisão do Banco do Brasil
	R$ 4.000,00

	Sérgio Gonzaga Wenceslau
	Gerente de Divisão da BBTS 
	R$15.000,00

	Cláudio Henrique da Silva
	Gerente Executivo de Licitações e Contratos da BBTS
	R$15.000,00

***
Por fim, verifico que os advogados Lucinéia Posar, André Luiz de Medeiros e Silva e Mario Renato Balardim Borges estão representando os funcionários do BB Sandro André Hammarstron, Sílvia Silva Rocha e Alice Cristina Santos Lacerda. 
Quanto a isso, esta Corte se posicionou conforme o Acórdão 1400/2018-TCU-Plenário, de minha lavra, dando ciência à Presidência do BB de que a sua jurisprudência "condena a atuação de advogados integrantes do corpo funcional de entidades jurisdicionadas, ou contratados para esse fim específico, às expensas destas, na defesa de práticas de gestores inquinadas como irregulares nos processos do Tribunal, diante do inequívoco conflito de interesses estabelecido nessas hipóteses e da apropriação de recursos humanos dessa entidades para atendimento de propósitos particulares".
Dever ser determinado ao Banco do Brasil, portanto, que tal Representação legal cesse de imediato.
	Ante o exposto, VOTO para que o Tribunal adote a minuta de Acórdão que ora submeto à apreciação deste Colegiado.
TCU, Sala das Sessões Ministro Luciano Brandão Alves de Souza, em 29 de setembro de 2020.
AROLDO CEDRAZ 
Relator